【裁判字號】    97,上更(一),69
【裁判日期】    980205
【裁判案由】    傷害致死等
【裁判全文】
臺灣高等法院刑事判決              97年度上更(一)字第69號
上  訴  人  臺灣板橋地方法院檢察署檢察官
上  訴  人
即  被  告  丙○○
選任辯護人  蔡宜真律師
上列上訴人因被告傷害致死等案件，不服台灣板橋地方法院九十
二年度訴字第五八九號，中華民國九十三年五月十二日第一審判
決（起訴案號：臺灣板橋地方法院檢察署九十一年度偵字第四四
三五號、第一一五七五號、第二二五八七號），提起上訴，經本
院判決後，由最高法院發回更審，本院判決如下：
    主  文
原判決關於丙○○部分撤銷。
丙○○傷害人之身體，因而致人於死，處有期徒刑捌年。扣案之
藍色鋁質球棒壹支沒收。
    事  實
一、丙○○與其妻乙○○（經判決無罪確定）、二名子女宋政勳
    、宋婉嫈、及乙○○之父母親王輝雄、王林月英、弟弟甲○○（所涉傷害犯行，經本院判處有期徒刑六月確定）、弟妹
    蔡珮漪（另經不起訴處分確定）、姪子王朝煥等親友，於民
    國九十一年二月十七日晚間，在台北縣三重市○○路○段三
    五八之二號「阿財海產店」用餐，晚間八時四十分許結束後
    ，由甲○○駕駛二Ｂ－七六六號營業小客車，搭載妻子蔡珮
    漪、兒子王朝煥、姊姊乙○○、姊夫丙○○、外甥宋政勳、
    宋婉嫈等人，送丙○○一家人返回台北縣蘆洲市住處，當日
    晚間八時五十分許，途經台北縣三重市○○街一號庚○○（
    所涉傷害犯行，經本院判處有期徒刑三月確定）住處前，遇
    庚○○女婿丁○○（所涉傷害犯行，經本院判處有期徒刑六
    月確定）駕駛ＥＶ─三三○八號自用小客車內載妻子己○○
    （所涉傷害犯行，經本院判處拘役三十日確定）及二名子女
    ，從對面車庫駛出，因丁○○開車大燈，致甲○○無法看清
    前方路況及人車動態，與丁○○會車經過時，對丁○○斥責
    ：「開什麼大燈」，丁○○回稱：「等一下，麥走！」（台
    語），一名真實姓名年籍不詳穿著米黃色襯衫之禿頭矮胖成
    年男子，衝至甲○○所駕駛之計程車右前方，持一棍狀物砸
    破該計程車右前方擋風玻璃，丁○○則下車與在屋外之黃明
    鎰（庚○○之子），走近二Ｂ－七六六號營業小客車左前車
    門，丁○○與在車內之甲○○叫罵，黃明鎰則用腳踢凹計程
    車左後車門鈑金（甲○○未提出毀損告訴），丙○○與甲○○遂基於傷害之犯意聯絡與行為分擔，甲○○隨手從計程車
    拿起藍色鋁質球棒一支下車，與丁○○及另一名不詳姓名之
    成年男子拉扯互毆，遭丁○○及該名不詳姓名之成年男子搶
    奪鋁質球棒，三人並相互拉扯扭打至庚○○住處對面車庫旁
    無夜間照明設備之巷道（以下簡稱暗巷），隨後庚○○亦加
    入扭打鬥毆，丁○○、該不詳姓名之成年男子與庚○○，在
    暗巷反奪前述鋁質球棒及持不詳物體毆打甲○○，丁○○因
    甲○○毆打致受有左肘挫傷之傷害，甲○○則受有頭部外傷
    併腦挫傷、頸部挫傷、右上頭皮血腫、右下臉挫裂傷三乘三
    公分、左膝挫傷、右上背挫傷三乘一公分、右下背挫傷二乘
    一公分、尾椎挫傷一乘一公分及足踝挫傷之傷害。同一時間
    丙○○徒手下車，旋遭穿著米黃色襯衫禿頭矮胖之成年男子
    持磚頭擊中右後腦，致受有頭部外傷瘀血二乘零點一公分、
    頭部外挫傷、腦震盪之傷害。乙○○在車內見狀，即下車欲
    救助丙○○，該穿著米黃色襯衫禿頭矮胖之成年男子轉身推
    擠乙○○撞向計程車車門，隨即脫離，由原在車內之黃明鎰
    之姊姊己○○及聞訊自屋內出來之黃明鎰母親辛○○○（因
    疾病無法到庭以言語正常表達及自由陳述，經原審法院於九
    十三年七月二十一日裁定停止審理），動手毆打乙○○，丙○○則與黃明鎰在計程車後方互毆，丙○○因此受有肢體多
    部位外挫傷之傷害，黃明鎰則受有右前額擦傷三乘二、二乘
    一公分、二側眼眶皮下瘀血、左大腿皮下瘀血五乘四公分、
    左大拇指擦傷、肋骨骨折等傷害，而丙○○主觀上無殺人之
    犯意，且未預見，但客觀上可預見棍棒質地堅硬，如以棍棒
    重力揮擊臉部，可能使顱內血管及腦遭重擊破裂，因而大量
    出血，導致死亡之結果，仍承前傷害之犯意，在現場附近順
    手從地上撿起棍棒，獨自揮擊黃明鎰右顳顴弓部（即右臉頰
    處），黃明鎰隨即左側倒地，頭部撞擊地面，造成右臉頰處
    寬條形五點五公分乘三公分鈍器傷、頭皮下出血、顱骨左枕
    部線形骨折、左顳部骨缺損及顱內出血之傷害（黃明鎰死亡
    之加重結果部分，甲○○無法預見），己○○驚見丙○○持
    棍棒揮擊，黃明鎰倒地，立即中止拉扯，大聲喊稱黃明鎰已
    倒地受傷，丁○○聞聲即前往計程車後方查看，於扶起黃明
    鎰時，遭甲○○承前共同傷害之犯意聯絡，自後持木棒敲擊
    頭部一下，致丁○○受有頭皮撕裂傷約六公分之傷害，嗣台
    北縣消防局接獲通知派遣救護車於同日晚間八時五十五分許
    抵達現場，將黃明鎰送醫救治，黃明鎰於同年月二十一日晚
    間九時五十分許，仍因前揭鈍器傷造成顱內出血，致神經性
    休克死亡。
二、案經黃明鎰之妻戊○○、父親庚○○、母親辛○○○提出告
    訴及台北縣政府警察局三重分局報告台灣板橋地方法院檢察
    署檢察官偵查起訴。
    理  由
壹、證據能力部分：
    按被告以外之人於審判外之言詞或書面陳述，除法律有規定
    者外，不得作為證據，刑事訴訟法第一百五十九條第一項固
    定有明文；惟被告以外之人於審判外之陳述，雖不符同法第
    一百五十九條之一至一百五十九條之四之規定，而經當事人
    於審判程序同意作為證據，法院審酌該言詞陳述或書面陳述
    作成時之情況，認為適當者，亦得為證據。又當事人、代理
    人或辯護人於法院調查證據時，知有第一百五十九條第一項
    不得為證據之情形，而未於言詞辯論終結前聲明異議者，視
    為有前項之同意。同法第一百五十九條之五亦定有明文。另
    鑑於採用傳聞證據排除法則之重要理由之一，係因傳聞證據
    未經當事人之反詰問予以覈實，若當事人願放棄對原供述人
    之反對詰問時，原則上即可承認該傳聞證據之證據能力。經
    查，對於本判決後引之各項人證及書證，本件檢察官、上訴
    人即被告丙○○及辯護人於九十七年二月二十六日本院更(一)
    審準備程序（九十七年二月二十六日本院更(一)審準備程序筆
    錄第二頁）、九十七年七月二十四日本院更(一)審審理時，均
    表示沒有意見而不予爭執（九十七年七月二十四日本院更(一)
    審審判筆錄第三頁），迄於言詞辯論終結前均未聲明異議，
    而本院審酌此部分證據均無違法取證及證明力明顯過低之瑕
    疵，亦認以之作為證據為適當，故依上開規定及說明，認此
    部分證據均具有證據能力。並經本院於審判期日依法進行證
    據之調查、辯論，當事人於訴訟上程序權利，已受保障。
貳、實體部分：
一、訊據被告否認有上述傷害致死犯行，辯稱：「…人不是我打
    的，我們車上有很多小孩，我不可能下車跟他們打…事實上
    被打的死者是甲○○打的，所以我才會提起上訴。丁○○的
    部分，那時候我是在外面，我不知道何人打他…」（九十七
    年二月二十六日本院更(一)審準備程序筆錄第二頁）、「…人
    不是我打的，那是甲○○打的…」（九十七年七月二十四日
    本院更(一)審審判筆錄第二頁）、「…那時候甲○○被拖下車
    被打時，他在暗巷那邊，我就被拉下車，事後沒有多久，打
    一打結束之後，甲○○出來外面，才出來打人…我當時是被
    拉下去打的，我下車時沒有拿任何的東西，我下車的地方沒
    有任何東西讓我拿…他（指甲○○）後來有起來，他可以用
    無線電呼叫…」（九十七年十月二日本院更(一)審審判筆錄第
    四頁、第五頁）、「…人不是我打的…他（甲○○）後來有
    出來外面，走到外面打（死者黃明鎰）…」（九十八年一月
    八日本院更(一)審審判筆錄第二頁、第三頁）等語。
二、經查：
  (一)被告與其妻乙○○、二名子女宋政勳、宋婉嫈、及乙○○之
    父母親王輝雄、王林月英、弟弟甲○○、弟妹蔡珮漪、姪子
    王朝煥等親友，於九十一年二月七日晚間，在台北縣三重市
    ○○路○段三五八之二號「阿財海產店」用餐，晚間八時四
    十分許結束後，由甲○○駕駛二Ｂ－七六六號營業小客車，
    搭載妻子蔡珮漪、兒子王朝煥、姊姊乙○○、姊夫即被告、
    外甥宋政勳、宋婉嫈等人，送被告一家人返回台北縣蘆洲市
    住處，當日晚間八時五十分許，途經台北縣三重市○○街一
    號庚○○住處前，遇庚○○女婿丁○○駕駛ＥＶ─三三○八
    號自用小客車內載妻子己○○及二名子女，從對面車庫駛出
    ，因丁○○開車大燈，致甲○○無法看清前方路況及人車動
    態，與丁○○會車經過時，對丁○○斥責：「開什麼大燈」
    ，丁○○回稱：「等一下，麥走！」（台語），一名真實姓
    名年籍不詳穿著米黃色襯衫之禿頭矮胖成年男子，衝至甲○○所駕駛之計程車右前方，持一棍狀物砸破該計程車右前方
    擋風玻璃，丁○○則下車與在屋外之黃明鎰（庚○○之子）
    ，走近二Ｂ－七六六號營業小客車左前車門，丁○○與在車
    內之甲○○叫罵，黃明鎰則用腳踢凹計程車左後車門鈑金（
    甲○○未提出毀損告訴），隨後被告、甲○○、乙○○紛紛
    下車，分別與丁○○、一名不詳姓名成年男子、庚○○、黃
    明鎰、一名穿著米黃色襯衫之禿頭矮胖成年男子、己○○、
    辛○○○，發生肢體衝突，被告受有頭部外挫傷瘀血二乘零
    點一公分、腦震盪、肢體多部位外挫傷之傷害，甲○○受有
    頭部外傷併腦挫傷、頸部挫傷、右上頭皮血腫、右下臉挫裂
    傷三乘三公分、左膝挫傷、右上背挫傷三乘一公分、右下背
    挫傷二乘一公分、尾椎挫傷一乘一公分及足踝挫傷之傷害，
    乙○○受有右下眼擦傷一乘零點五公分、胸挫傷、背挫傷、
    頭部血腫之傷害，丁○○受有左手肘擦傷、頭皮撕裂傷約六
    公分之傷害，黃明鎰受有右臉頰處寬條形五點五公分乘三公
    分鈍器傷、頭皮下出血、顱骨左枕部線形骨折、左顳部骨缺
    損、顱內出血、右前額擦傷三乘二、二乘一公分、二側眼眶
    皮下瘀血、左大腿皮下瘀血五乘四公分、左大拇指擦傷、肋
    骨骨折等傷害各情，已據被告、證人甲○○，乙○○、蔡珮
    漪、庚○○、辛○○○、己○○、丁○○、「阿財海產店」
    負責人陳建財、衝突現場附近住戶陳劉寶珠、葉蔡香、葉陳
    慧束、張王玉惠供述甚詳，並有被告、甲○○、乙○○、丁○○之受傷診斷證明書（九十一年度相字第三二四號卷(一)第
    三十七頁、第三十八頁、第一七四頁至第一七六頁，同前相
    字卷(二)第四九三頁）、車損照片（同前相字卷(一)第五十二頁
    、卷(二)第三六九頁、第三七○頁）、黃明鎰之診斷證明書及
    病歷資料（同前相字卷(一)第八十七頁之一至第一五○頁）在
    卷可稽。而台北縣消防局接獲通知派遣救護車於同日晚間八
    時五十五分許抵達現場，將黃明鎰送往宏恩綜合醫院救治，
    黃明鎰仍於九十一年二月二十一日晚間九時五十分許不治死
    亡，嗣經台灣板橋地方法院檢察署檢察官率同檢驗員及法醫
    進行相驗、解剖，驗斷死者黃鎰明之外傷：「(1)鈍器傷併刮
    痕于右顳顴弓部（寬條形五點五乘三公分）；(2)右前額有擦
    傷（三乘二公分及二乘一公分）；(3)兩側眼眶皮下瘀血；(4)
    左大腿外側皮下瘀血（五乘四公分）；(5)兩側腋窩有抓傷（
    四乘二公分）；(6)左大拇指有擦傷」，鑑定結果：「係因鈍
    器傷致顱內出血神經性休克死亡」，亦有勘驗筆錄、台灣板
    橋地方法院檢察署相驗屍體證明書（同前相字卷(一)第五十六
    頁、第七十二頁、第七十四頁、第七十九頁；同前相字卷(二)
    第三四四頁）、法務部法醫研究所九十一年四月十八日法醫
    理字第○九一○○○○九八一號函送之（九十一）法醫所醫
    鑑字第○二八三號鑑定書、台北縣政府消防局救護紀錄表（
    同前相字卷(二)第二六四頁至第二七二頁、第五三二頁）在卷
    可稽。
  (二)被告與黃明鎰在丁○○駕駛之二Ｂ－七六六號自用小客車後
    方相互拉扯，被告持棍棒朝黃明鎰頭部揮擊，黃明鎰因而倒
    地之事實，已據證人己○○迭於警詢、偵查、原審及本院審
    理時證述：「…我先生先下車找他們理論，待我先生到車旁
    時，那駕駛先下車，另車內坐於右後方之男子也下車…黃明
    鎰也過來查看，我看到計程車駕駛拿一鋁棒…我先生與駕駛
    對打，我弟弟（黃明鎰）與另名男乘客在計程車的正後方拉
    扯，而那名男乘客有持一鐵棍類東西…他拿鐵棍往我弟弟頭
    部後面打，我弟弟面朝下，當時我弟弟空手跟他吵架…（你
    弟弟與那名男乘客打架之地點附近有無其他人？）沒有…他
    走到車庫旁站著觀看…我趕快叫我先生去救弟弟，當趕到扶
    起弟弟時，有人打我先生頭部，因當時看到弟弟倒地緊張不
    注意打我先生的人。我弟弟與那男子打架時場面亂，他們對
    話記不起來。我看到男子與弟弟打架倒地（地）點約半個車
    身遠（當時站於該計程車左側車門旁）…」（九十一年二月
    二十三日警詢筆錄，同前相字卷(一)第二十七頁反面、第二十
    八頁）、「…計程車內…男的…二個，一個是司機（甲○○
    ）與丁○○拉扯，另一個是車內男子，打我弟弟…我弟弟被
    打倒時，還無其他人到場，即嫌犯呼叫的人，賓樂無線電計
    程車…很昏暗，看不太清楚他的臉，但可確定是車內的男乘
    客…（可以確定是男乘客打的嗎？）可以…拿鐵棒打死者的
    頭…打了幾下我不清楚，我看到時，我弟倒在地上，那男的
    手持鐵棒，那時就只有那個男的…（打死者的鐵棒到哪去？
    ）沒有看到，我們只是搶到木棒、鋁棒…」（九十一年二月
    二十二日偵查筆錄，同前相字卷(一)第五十八頁反面、第五十
    九頁正面、第第六十頁正面）、「…（現在所見之人＜被告
    ＞，是否為計程車的乘客？）對…（拿鐵棒的人是否為他＜
    被告＞？）很像，臉沒看到，但頭髮和身材、外形相似…（
    到底能確認是他＜被告＞拿鐵棒？）可以確定，當時對方叫
    來的人還沒到，那時我弟弟已經倒了，因為當時很暗，百分
    之八十確定是他＜被告＞…（確定他＜被告＞是車上乘客？
    ）是…你看到死者倒地，（距）離多遠？）二步距離…（發
    生衝突有無其他人？）沒有其他人…」（九十一年二月二十
    二日偵查筆錄，同前相字卷(一)第六十八頁反面至第七十頁）
    、「…我當時原本坐在我先生車上＜ＥＶ－三三○八號自用
    小客車＞，下車後，有個女的從駕駛座後座出來，我和他拉
    扯頭髮…丙○○打我弟弟就倒了，他用一個像棒子的東西打
    我弟弟的頭…燈光很暗，看不清（楚），我近視眼，但我確
    定是車上乘客，他的體型和頭髮，即派出所看到的人…拿棒
    子揮…我看我弟弟一下就倒在那裡…（上次為何說是鐵棒？
    ）當時情形很混亂，我確定有棒子，什麼棒子我不清楚…（
    扣案證物木棒是如何來的？）…應該是家人搶來的，還有一
    個乳膠手套，是鄰居把（幫）我們撿的…我正和一個女的拉
    扯頭髮，所以他們＜被告與黃明鎰＞如何扭打，我不知道，
    但拉扯完後，我回頭瞬間，便看到我弟弟被打…」（九十一
    年二月二十五日偵查筆錄，同前相字卷(一)第八十一頁反面、
    第八十二頁正反面）、「…有看到丙○○拿一個像棒子的東
    西打我弟弟＜黃明鎰＞…」（九十一年五月十七日偵查筆錄
    ，同前相字卷(二)第三六一頁）、「…我…下車，見到甲○○
    與我先生（丁○○）在拉扯東西，丙○○與黃明鎰在車后（
    後）面拉扯，我沒看到丙○○或黃明鎰有拿東西，后（後）
    來我尚未走到我先生所在地，就被乙○○拉扯頭髮…拉扯中
    ，我回頭看見丙○○拿類似棍子的東西把（打）黃明鎰頭部
    ，不是扣案鋁棒，我看到黃明鎰倒地，沒再起來，我就放手
    過去看，並叫丁○○過來，丁○○就把黃明鎰抱起來，看到
    有人拿鋁棒打我先生的頭，但誰打的，我沒看到。我趕緊叫
    我家人…去叫救護車來…丙○○拿棍子打我弟弟左側頭部一
    下，我弟弟就倒地…頭倒在計程車下面…」（九十二年四月
    十七日原審訊問筆錄，原審卷(一)第六十九頁反面至第七十頁
    反面）、「…我有看到…丙○○在計程車後面拿棍棒打黃明
    鎰…我當時是在計程車駕駛座與後座旁邊跟…乙○○在拉扯
    頭髮…當時…丙○○的胸前有帶銀色的手機，比較長又捲的
    頭髮，還有穿緊身的牛仔褲，深色的衣服…是在計程車左側
    駕駛座那裡與…乙○○拉扯頭髮完畢，因我有看到我弟弟黃
    明鎰…在計程車後被打倒沒有起來，我就很緊張放手，我就
    叫我先生丁○○過來，叫我先生丁○○拉黃明鎰…起來…丁○○準備要拉黃明鎰…起來的時候…丁○○又被棍棒打到一
    下頭部，當時我與我先生都低頭要拉黃明鎰…起來，所以沒
    有看到係何人打…丁○○的頭部，當時我有看到…丙○○打
    黃明鎰…頭部一下，黃明鎰…就倒地以後…丙○○就走到斜
    坡停車處的車口那裡，走到…乙○○那裡，他們二人就站在
    一起…」（九十三年十一月三十日準備程序筆錄，本院上訴
    卷(一)第二三一頁至第二三三頁）、「…我看到丙○○拿棍子
    的東西打我弟弟黃明鎰，我就有叫我先生丁○○說我弟弟被
    打在地上，我先生扶我弟弟時，我就去叫我爸爸庚○○出來
    ，我和我父親出來的時候，我見我先生要扶我弟弟起來時，
    我先生的頭就被人用鋁棒打了一下，他是被什麼人打，我沒
    有看清楚…我就親眼看到丙○○拿棍子打我弟弟，因為當時
    乙○○與我在拉扯，所以怎麼打，我沒有全程看到，但是我
    有看到丙○○打我弟弟。丙○○一打我弟弟，我弟弟就趴下
    去了，詳細的位置，我不記得了…（你弟弟如何倒下？）我
    弟弟是直接趴下去的，我弟弟是斜倒在車後，他的頭是朝著
    我家（永福街1號）的方向倒下，腳是朝著計程車…他是直
    接倒地，沒有撞到車子…」（九十七年十月二日本院更(一)審
    審判筆錄第五頁、第六頁）等語甚詳。
  (三)雖然，被告否認有與黃明鎰互毆及持棍棒揮擊黃明鎰頭部，
    並以：「…突然衝出四名男子，將我與及甲○○拉出來毆打
    ，二名男子將甲○○與我拉開距離…繼繼續毆打我，其中一
    名突然以地上磚塊往我後腦敲下去，我就昏過去，等我回神
    時，現場已圍很多人，警方及救護車都到達現場…」（九十
    一年二月十八日警詢筆錄，同前相字卷(一)第七頁反面）、「
    …二個人…拳頭伸到車內毆打我…拉我出去毆打，位置是我
    們乘坐車子的左後方…沒多久…就被人以磚塊打我頭，那個
    人特徵矮矮，頭微光（禿）…約一百六十五公分…衣服米色
    長袖…醒過來時已圍觀很多人…警察也趕到…」（九十一年
    二月二十三日警詢筆錄，同前相字卷(一)第十二頁反面、第十
    三頁）、「…甲○○被拖出去打，我要下車開門，他們就推
    車門夾到我的腳…後一位穿米色衣服的人拿磚塊打我，我就
    昏昏的…警察也來了，那時我還不知人（黃明鎰）躺在哪…
    」（九十一年二月二十六日偵查筆錄，同前相字卷(一)第一六
    一頁正反面）、「…有二個男子衝過來，從車窗伸手進來打
    我…我…推車門，對方將車門往裡頭推，夾到我的腳…對方
    …順勢推我去打我…另外一有一名男子有拿磚頭打我，身高
    不是很高大，大約一百六十五公分，打到我的右後腦，之後
    我人就不清醒，等我清醒的時候，警察已經到了…事發後磚
    塊留在那邊，我把磚塊撿起來送到派出所去，鋁棒我不知道
    …」（九十二年三月十三日原審訊問筆錄，原審卷(一)第三十
    八頁）、「…黃明鎰不是我打的…是甲○○打死的，當時我
    在車內…二個男人把我拉出去毆打，並有位穿米黃色的人拿
    磚頭打我的頭，我就昏了，等我醒了以後，我有看到…甲○○拿木棍打黃明鎰…我當時也沒有拿任何的兇器…」（九十
    三年十月十九日本院上訴審審判筆錄，本院上訴卷(一)第一四
    一頁）、「…甲○○有被人拖出去，我就準備下車看，但我
    被車門擋住，然後就被二個人拉出去，我沒有注意這二個人
    的穿著，我出去以後，那二個人就架著我準備要打我，然後
    就有一個穿米黃色上衣之男子拿磚頭打我的頭部，然後那二
    個人就壓制我…甲○○的計程車的左側方那裡打我，我被打
    以後，不久…乙○○就過來扶我起來，然後我就看到…甲○○在他計程車督的左側地方，看到…甲○○拿木棍與黃明鎰
    …發生爭吵及用手拉扯，還有聽到罵聲，然後看到…甲○○
    拿著木棍從側面揮打黃明鎰…的頭部側面…」（九十三年十
    一月四日本院上訴審審判筆錄，上院上訴卷(一)第一八一頁）
    、「…我沒有與黃明鎰…在計程車後面互毆，我有看到是…
    甲○○拿木棍打死黃明鎰…我當時都沒有拿木棍，我剛下車
    ，就馬上被二個人拖下車打，當時很緊急，我就馬上被拖下
    去打，但穿米黃色上衣染頭髮之男子沒有拖我下車…穿米黃
    色上衣之男子拿磚塊敲打我的頭部，最先我被二個人拖我下
    車的，那二個人壓著我，並把我拉到計程車的左後門旁壓在
    地上打我的身體，穿米黃色上衣之男子就已經不在現場，我
    被打以後，我太太乙○○就從計程車下來把我扶起來的，我
    當時都快站不起來，…乙○○還是扶我起來…我們就站在計
    程車左側車門那裡…就看到…甲○○從計程車的前面車頭拿
    著木棍走到計程車後，到黃明鎰…那裡，他們最先是發生爭
    吵，然後再揮來揮去進而互毆…」（九十三年十一月三十日
    本院上訴審準備程序筆錄，本院上訴卷(一)第二二九頁）、「
    …黃明鎰不是我打死的，我沒有與黃明鎰互毆、也沒有拿木
    棒等兇器，我還被穿米色上衣的男子拿磚塊打我頭部…」（
    九十三年十二月十七日本院上訴審審判筆錄，本院上訴卷(一)
    第三三頁）、「…我是被人拖下車打，我沒有在計程車後方
    與黃明鎰互毆…」（九十四年二月二十五日本院上訴審審判
    筆錄，本院上訴卷(二)第八十五頁）、「…人不是我打的…死
    者是甲○○打的…丁○○的部分，那時候我人在外面，我不
    知道何人打他…」（九十七年二月二十六日本院更(一)審準備
    程序筆錄，第二頁）、「…因為那時候甲○○被拖下車被打
    時，他在暗巷那邊，我就被拉下車，事後沒有多久，打一打
    結束之後，甲○○出來外面…打人…我當時是被拉下去打的
    ，我下車時沒有拿任何的東西，我下車的地方沒有任何東西
    讓我拿…」（九十七年十月二日本院更(一)審審判筆錄第四頁
    ）等語。
  (四)證人乙○○亦證稱：「…先拉我弟弟甲○○下車，開始扭打
    …又有兩個人拉我先生丙○○下車，打我先生（被告）…一
    位頭髮禿禿，身穿米色上衣的男子拿磚塊砸我先生…頭部。
    我才下車，身穿米色上衣的男子又拿一支藍色棒子要打我先
    ，我就上前跟那男子講你敢打看看…雙方就停手，在互相叫
    罵…」（九十一年二月十八日警詢筆錄，同前相字卷(一)第十
    一頁反面）、「…兩男子…強制（強行）把左後門打開，強
    拉我先生到車外毆打…其中一男子頭髮微禿、穿米黃色襯衫
    …右手持磚塊擊中我先生的右後腦…我…衝出車外…要打開
    他們時，該米黃襯衫…中年男子對我說：你不要以為妳是女
    人我就不敢打…另一人以空手打我全身…我有看到我先生頭
    有受傷，我弟弟頭會暈，且腳不能站立…」（九十一年二月
    二十三日警詢筆錄，同前相字卷(一)第二十五頁正面、第二十
    六頁正面）、「…甲○○被拖下車，後是…丙○○被拖下車
    …（丙○○和何人發生衝突？）對方穿米黃色衣服，頭有點
    禿，另一人比較製胖，穿深色衣服，穿黃色襯衫那位拿磚頭
    砸丙○○的頭…（有人被打倒在地？）不知…」（九十一年
    二月二十二日偵查筆錄，同前相字卷(一)第六十八頁正反面）
    、「…有二個人衝過來打甲○○…拖出去，往巷子裡打…一
    個人從我們車子前方跑至巷子裡，往我弟弟被拖過去的方向
    過去…丙○○被二男拖往車子後方…一男子，拿磚塊打丙○○…流血…（此時有聽到有人倒地？）沒有…」（九十一年
    二月二十六日偵查筆錄，同前相字卷(一)第一六二頁、第一六
    三頁）、「…我是有看到…丙○○被二個人從車上拖下去，
    還有看到穿米黃色上衣之男子拿磚塊打…丙○○右後頭部流
    血出來，然後那二個又繼續拖到旁邊，那時我才下車的…甲○○也是從車窗被人拖出去的…丙○○被拖下去後，那二個
    人還繼續毆打…丙○○倒地…己○○再把我拉到…甲○○的
    計程車左後方那裡拉扯…穿米黃色上衣之男子又拿鋁棒要往
    被告…的身上揮打，我就用手去抵擋，穿米黃色上衣之男子
    並說：不要以為你是女人我就不敢打，所以穿米黃色上衣之
    男子沒有打到被告…就只有打到我的手，然後穿米黃色上衣
    之男子及另外二個人他們就跑開了，我就扶起被告丙○○站
    在…甲○○的計程車的左後側門旁…有看見…甲○○與…黃
    明鎰發生爭吵、拉扯，我有看到黃明鎰的雙手一直揮打…甲○○一支拿木棍、一手與黃明鎰（死者）揮打，然後看到…
    甲○○拿木棍打證人黃明鎰的頭部…甲○○…右手拿木棍…
    用左手揮來揮去…」（九十三年十一月四日本院上訴審準備
    程序筆錄，本院上訴卷第一七一頁、第一七二頁、第一七六
    頁）、「…我是在…丙○○先被磚頭打到的時候，我才下車
    …然後我就與…己○○拉扯，我看到…丙○○被二個壓在地
    上打，都不是在庭上的人，當時天色很暗，所以不是看得很
    清楚，我就準備去拉開…當時看到穿米黃色上衣、頭髮微凸
    之男子拿鋁棒要打被告丙○○，我就用手去擋，說不要打，
    穿米黃色上衣、頭髮微凸（禿）之男子說：你不要以為你是
    女人我就不敢打，我就用手去擋，還是有揮棒，我有打一下
    ，我就用手擋，穿米黃色上衣之男子就走開了，沒有打第二
    下，我就扶起…丙○○，這些（時）…甲○○就從暗巷走出
    來，手裡還有拿一支木棍，他走到計程車的後方，黃明鎰…
    站的地方，他們二個人就發生爭執，然後…甲○○持木棍打
    黃明鎰…黃明鎰…就倒地了…」（九十四年二月三日本院上
    訴審準備程序筆錄，原審卷(二)第二十九頁）、「…丙○○是
    被人拖下車…黃明鎰是被…甲○○打死的…」（九十四年二
    月二十五日本院上訴審審判筆錄，本院上訴卷(二)第六十四頁
    ）、「…（甲○○被拖下車後，他的行蹤如何？）他被拖到
    一條小巷子去打…（他如何打死者？）那時候已經打完了，
    打完之後，甲○○從小巷子走出來，呼叫無線電，走到行李
    箱那邊打黃明鎰…己○○並沒有過去，我們是打完之後，甲○○在暗巷被打完之後，大家在起爭執，黃明鎰在後面，之
    後又打起來…」（九十七年十月二日本院更(一)審審判筆錄，
    本院更(一)卷第十七頁）等語。
  (五)然而，
  (1)證人甲○○於前揭時、地，持藍色鋁棒走出所駕駛之二Ｂ－
    七六六號營業小客車後，與丁○○及另一名不詳姓名之成年
    男子拉扯互毆，遭丁○○及該名不詳姓名之成年男子搶奪鋁
    質球棒，三人並相互拉扯扭打至庚○○住處對面車庫旁無夜
    間照明設備之暗巷，隨後庚○○亦加入扯打鬥毆，丁○○、
    該不詳姓名之成年男子與庚○○，在暗巷反奪前述鋁質球棒
    及持不詳物體毆打甲○○，丁○○因甲○○毆打致受有左肘
    挫傷之傷害，甲○○則受有頭部外傷併腦挫傷、頸部挫傷、
    右上頭皮血腫、右下臉挫裂傷三乘三公分、左膝挫傷、右上
    背挫傷三乘一公分、右下背挫傷二乘一公分、尾椎挫傷一乘
    一公分及足踝挫傷等傷害之事實，已據證人甲○○、丁○○
    供述綦詳，並有丁○○、甲○○診斷證明書（同前相字卷(一)
    第三十七頁、第三十八頁，同前相字卷(二)第四九三頁）卷可
    稽，證人甲○○並表示：「…車子旁之暗巷…他們三人朝我
    頭部、背部、手部亂打…我頭暈暈的躺在那邊，過沒多久我
    爬出道路…我哥哥王文哲趕到…扶我上到車上，我以無線電
    呼叫基地台，叫他幫我報案，我以無線電講完後二分鐘，警
    方就到現場…」（九十一年二月二十四日警詢筆錄，同前相
    字卷(一)第十八頁）、「…（死者何時倒地？被誰打？）不知
    」（九十一年二月二十六日偵查筆錄，同前相字卷(一)第一五
    六頁反面）、「…我隨手…帶車上鋁棒，下車就被搶走，對
    面是很暗的巷子，他們就把我拖進去裡面打…我自己爬到巷
    口那邊，後來警察來了，我哥哥王文哲才把我扶到車子上…
    （有無看到其他人情形？）當時在裡面看不到外面…」（九
    十二年三月十三日原審訊問筆錄，原審卷(一)第四十五頁）、
    「…我被拖下車的時候，就順便拿車上的鋁棒下車，但我沒
    有跟黃明鎰（死者）在我所駕駛的車輛後面發生拉扯、打架
    事情…」（九十三年十月四日本院上訴審審判筆錄，本院上
    訴卷(一)第一七九頁）、「…我不知道黃明鎰是何人打的，我
    人在巷子裡面…我也沒有拿木棒揮打黃明鎰…」（九十三年
    十二月十七日本院上訴審審判筆錄，本院上訴(一)第三五九頁
    、第三七五頁）、「…被三個人打…對方有用木棍、鋁棒、
    磚塊等打我，我的鋁棒也被人搶走，我當時有持鋁棒下車，
    跟被告丁○○搶鋁棒，之後鋁棒被何人搶走的，我不知道…
    我是在暗巷被打倒在地，有地上有躺一陣子，當時暗巷裡面
    已經都沒有人，我就走到巷口，是我哥哥王文則（哲）把我
    扶起來到車上的，當時我全身都是血，我的左腳已經受傷不
    能走，之後的事情，我就不知道了…」（九十四年二月三日
    本院上訴審審判筆錄，本院上訴卷(二)第二十九頁、第三十頁
    ）、「…我停車後就被人拉去暗巷打…當時我們有打架有搶
    鋁棒，衝突到一半，他們就全部就往馬路那邊跑去了，我當
    時我只有一人，對方有兩人，有丁○○、庚○○…當時我們
    有打架有搶鋁棒，衝突到一半，他們就全部就往馬路那邊跑
    去了，我當時我只有一人，對方有兩人，有丁○○、庚○○
    …我從暗巷走出來，我坐在鐵皮屋（車庫）那邊，我走出來
    時外面已經很多人了，警察也來了，後來我哥哥王文哲才過
    來扶我，我沒有動手打死者…（你為何在錄音帶中說要擔？
    ）我在暗巷，我什麼都不知道，我在家中我經濟能力最不好
    ，我姊夫、姐姐就說是我，我才說我來擔…」（九十七年十
    月二日本院更(一)審審判筆錄第十四頁、第十五頁）等語，否
    認有在二Ｂ－七六六號營業小客車後方以棒棍揮擊黃明鎰。
  (2)證人丁○○亦證稱：「…我見他（甲○○）取出鋁棒…上前
    與其奪鋁棒，發生拉扯…我是聽到我太太己○○喊叫『黃明
    鎰』已躺在地上受傷，我上前察（查）看，黃明鎰前額及後
    腦破裂，昏迷…我是與甲○○奪取鋁棒後，上前察看黃明鎰
    ，遭人從背後持不明器（具）擊傷頭部…」（九十一年二月
    二十三日警詢筆錄，同前相字卷(一)第三十一頁正反面）、「
    …甲○○從車中拿鋁棒來…我就和甲○○拉扯，搶鋁棒…沒
    有看到他（黃明鎰）被他（打），只看到他倒在計程車的右
    後方…我過去把他扶起來…有人打我頭，但我不知道誰打…
    （拉扯過程中，可以確定甲○○沒有打死者？）對…」（九
    十一年二月二十二日偵查筆錄，同前相字卷(一)第五十七頁反
    面、第五十八頁）、「…我就從他（甲○○）車門開的地方
    ，跟他拉扯至空地…在拉扯…鋁棒丟掉後，聽到我太太己○○說死者已倒地，便跑過來，就看到死者倒地…我見死者倒
    地，把他扶起來時，被人從後面敲打…」（九十一年二月二
    十五日偵查筆錄，同前相字卷(一)第八十頁反面、第八十一頁
    正面）、「…我和甲○○…在拉扯鋁棒…黃明鎰與丙○○在
    計程車之外面后（後）面拉扯…己○○說黃明鎰倒地，我就
    跑去，看見黃明鎰扒（趴）在地上時，我頭后（後）面被人
    …拿東西打…我看到丙○○與黃明鎰拉扯時，丙○○手上有
    拿東西，但是什麼東西，黑黑的，我看不清楚…」（九十二
    年四月十七日原審訊問筆錄，原審卷(一)第六十七頁反面、第
    六十八頁正面）、「…只有我與…甲○○搶到鋁棒，然後我
    們都跌倒，是我搶到鋁棒以後…甲○○還沒有站起來，所以
    我就隨手把鋁棒丟到旁邊，這時我聽到…己○○說黃明鎰…
    倒地了，我就過去要扶黃明鎰…起來…（有無看到…甲○○
    持鋁棒打黃明鎰？）沒有…（你搶到鋁棒後丟掉，後來現場
    有無再看到…甲○○？）我離開的時候…甲○○還在地上，
    沒有爬起來…」、「…我走過去的時候…甲○○有尾隨在我
    後面…己○○與我低頭要扶黃明鎰…起來，我的頭就被打下
    ，但是我不知道係何人打的，我們要抬頭看的時候，現場已
    經沒有人了…」（九十四年二月二十五日本院上訴審審判筆
    錄，本院上訴卷(二)第五十一頁）、「…我原在暗巷那邊，聽
    到我太太說黃明鎰倒地，我就趕過來到計程車後方，我看到
    己○○、丙○○，後來我丈人庚○○也出來。我主要是要去
    扶起黃明鎰，我頭還被敲了一下，我不知道是誰敲的…（你
    到黃明鎰倒地時，你有無看到哪些人在黃明鎰處？）我看到
    己○○、丙○○在那邊，庚○○是後來出來幫忙扶的…（己○○告訴你說黃明鎰倒地時，那時候你到底在何處？）我在
    暗巷與甲○○拉扯、搶棍子…（甲○○在黃明鎰倒地前，有
    無與你離開過？）沒有，那時候我們發生拉扯…」（九十七
    年十月二日本院更(一)審審判筆錄第十三頁、第十四頁）等語
    。
  (3)依據卷附之甲○○受傷診斷證明書（同前相字卷(一)第三十七
    頁，同前相字卷(二)第四九三頁），甲○○於前揭時、地與丁○○、庚○○及一名不詳姓名之成年男子互毆送醫後，經診
    斷受有頭部外傷併腦挫傷、頸部挫傷、右上頭皮血腫、右下
    臉挫裂傷三乘三公分、左膝挫傷、右上背挫傷三乘一公分、
    右下背挫傷二乘一公分、尾椎挫傷一乘一公分及足踝挫傷等
    傷害，且於九十一年二月十七日案發當天即送往馬偕紀念醫
    院急救，九十一年二月十八日起住院治療，至九十一年二月
    二十二日出院，九十一年二月二十五日、三月四日、三月十
    六日在神經外科門診治療，反觀被告之受傷診斷證明書（同
    前相字卷(一)第一七五頁、第一七六頁），於前揭時、地，與
    人互毆後送醫治療，經診斷受有頭部外挫傷瘀血二乘零點一
    公分、腦震盪、肢體多部位外挫傷之傷害，於九十一年二月
    十七日至宏仁醫院診治療後，當日即離開醫院，並至九十一
    年二月二十四日止，門診治療四次，再參照經證人甲○○以
    無線電呼叫協助而到衝突現場之同行計程車司機即證人周天
    來證述：「…我於九十一年二月十七日二十時（晚上八時）
    五十三分許接收基地台…呼叫…於…二十一時（晚上九時到
    達三重市○○街一號前…現場已有許多人…警方及救護車已
    到達處理…甲○○那時已滿臉是血…與人口角相罵…」（同
    前相字卷(一)第四十六頁正反面）、「…我到時警察已在場，
    救護車也到…（到場王＜甲○○＞情形？）臉流血，但還能
    走…」（九十一年三月十二日偵查筆錄，同前相字卷(一)第二
    二○頁）、「…我是計程車司機，我們友台賓樂無線電call
    說有車禍，要我們過去看，我過去看到警車在那裡，十幾個
    人站在那裡，不知道什麼事，我看到友台甲○○流血，我載
    甲○○與另外一男、一女去醫院，只看到甲○○有流血，其
    他人不記得…（請描述當時甲○○的受傷情況？）只看到臉
    流血，他說我沒有辦法開車，他當場還可以走路，我把車開
    到他身邊，別人開門，另外二人把他扶上車…（另外一男、
    一女有無急診？）有，他們有接受急診，我沒看到他們二人
    有傷…」（九十二年六月十七日原審訊問筆錄，原審卷(一)第
    一八七頁、第一八八頁）等語，甲○○係由被告、乙○○夫
    妻攙扶坐進周天來車內，一起送醫救治，可見證人甲○○當
    日發生衝突後傷勢遠較被告嚴重許多；由於本件衝突發生時
    間係在九十一年二月十七日晚間八時五十分許，救護車係於
    當日晚間八時五十五分許抵達台北縣三重市○○街一號，已
    如前述，可知本件衝突發生時間歷時很短，此亦據證人己○○證述當日整件衝突發生時間很短（九十七年十月二日本院
    更(一)審審判筆錄第十七頁），及證人乙○○證稱當日衝突發
    生時間約歷時四、五分鐘（同前相字卷(一)第二十六頁）等語
    在卷，而甲○○持鋁棒走出計程車，即在對面車庫旁暗巷與
    丁○○、庚○○及另一名不詳成年男子互毆，鋁棒遭丁○○
    搶奪，終寡不敵眾而遭毆傷倒地，亦詳如前述，如依被告及
    證人乙○○二人指稱，甲○○係在二Ｂ－七六六號計程車後
    方與黃明鎰拉扯及持棍棒朝黃明鎰頭部敲擊，致黃明鎰倒地
    ，堪認甲○○所受傷勢均係在車庫旁暗巷遭人毆擊所致，其
    竟能在不到五分鐘短時間內，即可回復體力走出來與黃明鎰
    互毆，實難令人置信。
  (4)原審經被告、己○○、甲○○、乙○○、蔡佩漪之同意，將
    其五人送法務部調查局測謊鑑定，經法務部調查局以控制問
    題法及混合問題法測謊結果：「丙○○稱：1.不知道當天
    有無毆打黃明鎰；2.沒有持棍棒攻擊黃明鎰的頭部。上述問
    題經測試均呈情緒波動反應，研判有說謊。乙○○稱：1.
    不知道丙○○當天有無毆打黃明鎰；2.丙○○沒有持棍棒攻
    擊黃明鎰的頭部；上述問題經測試均呈情緒波動反應，研判
    有說謊。甲○○稱：1.當天其沒有攻擊黃明鎰；上述問題
    經測試無情緒波動反應，研判未說謊。2.不知道當天丙○○
    當天有無毆打黃明鎰；3.不知道丙○○有無持棒攻擊黃明鎰
    的頭部；上述問題經測試均呈情緒波動反應，研判有說謊。
    蔡珮漪稱：不知道丙○○有無持棍棒攻擊黃明鎰的頭部；
    上述問題經測試均呈情緒波動反應，研判有說謊。己○○
    生理狀況不佳，經測試未獲致有效圖形，無法研判有無說謊
    。」有法務部調查局九十二年六月十七日調科參字第○九二
    ○○一九五三四○號測謊報告書（原審卷(一)第七十六頁）、
    法務部調查局九十二年九月四日調科參字第○九二○○三○
    七四八○號函送之測謊鑑定過程參考資料（原審卷(二)第四十
    三頁至第六十四頁、第二九二頁至第二九八頁）在卷可稽。
    按測謊鑑定係依一般人在說謊時，會產生遲緩、緊張、恐嚇
    、不安等心理波動現象，乃以科學方法，由鑑定人利用測謊
    儀器，將受測者之上開情緒波動反應情形加以紀錄，以判別
    受測者之供述是否真實。故測謊鑑定，倘鑑定人具備專業之
    知識技能，復事先獲得受測者之同意，所測試之問題及方法
    又具專業可靠性時，該測謊結果，如就否認犯罪有不實之情
    緒波動反應，雖不能採為有罪判決之唯一證據，但非無證據
    能力，而得供裁判上之佐證，其證明力如何，事實審法院得
    依職權自由判斷。本件被告、甲○○、乙○○一方固以測謊
    當日乙○○、甲○○均有生理狀況不佳之情況，然鑑定人仍
    逕予測謊，而對上開測謊結果及測謊過程有所質疑，被告、
    甲○○並聲請就本案再次為測謊鑑定，惟經原審函詢法務部
    調查局，該局認被告、甲○○之測謊結果無須反覆測試乙節
    ，有該局九十二年九月四日調科參字第○九二○○三○七四
    八○號函（附於原審卷(二)第四十三頁）存卷可考。且上開測
    謊鑑定通知書之鑑定人員吳家隆復於九十三年四月二十一日
    原審審理時到庭結證稱：「…（你在進行測謊時是否會讓受
    測謊對象先填寫身心狀況調查表？）是的…我們這是制式表
    格，受測人都會先填寫，在我們詢問之下填寫調查表，讓我
    們有初步瞭解…（測謊當天即九十二年六月十六日有無詢問
    甲○○的右手發生何事？）這我沒有印象，但根據身心狀況
    調查表上所記載甲○○右肩因搬重物扭傷，右手持續以中藥
    敷治…（按照乙○○身心調查狀況表記載他有憂鬱症且每天
    服用安眠藥及其他抗憂鬱藥，依照他的身心及意識狀態他也
    能接受測謊？）身心狀況調查表這是我們初步瞭解受測人身
    心狀況的資料，在測謊過程中我會特別注意乙○○的生理紀
    錄變化情形，雖然乙○○說他二十四小時有服用藥物，但他
    的生理紀錄圖形是有效圖形，因此我們並非根據受測人所述
    身心狀況即不作測謊。我們完全是依照測謊紀錄的表圖來研
    判…（從九十一年二月至測謊期間九十二年六月十六日乙○○長期間有服用安眠藥及抗憂鬱藥長達一年四個月期間，你
    們還會作測謊？）什麼樣的病痛或藥物會不會影響他的生理
    狀況這是醫學專業，我們不做判斷，但只要受測圖形是有效
    圖形，我們就會作測謊的研判…（按照己○○身心狀況調查
    表，她的身體狀況是良好為何他的受測圖形是紊亂的無效圖
    形？）身心狀況調查表只是初步的評估，和受測圖形是否有
    效並無必然關係，受測人身體狀況圖形是紊亂的，所以我們
    不做研判，我們是不是作研判不以身心調查表做唯一的依據
    …（己○○測謊時有無告訴你他之前有服用藥物的習慣或紀
    錄？）依照他的身心狀況調查表的紀錄是沒有…（依據你做
    的判斷可否百分之百肯定受測人有無說謊？）依照美國的測
    謊標準，測謊準確率是百分之八十五到九十五之間…（你稱
    不論受測人服用何種藥物你仍會進行測謊，你的科學依據何
    在？）我們在測前會談時瞭解他的身心狀況，我們會根據他
    的說詞予以註記，至於能不能或服用藥物是否會影響他的生
    理機能，須要看生理紀錄才能了解。我們的標準作業程序是
    依據美國ＡＰＡ標準作業程序（庭呈美國ＡＰＡ標準作業程
    序原文），如果他有服用藥物或有因為疾病有影響到身體狀
    況，一般圖形會是無效圖形…（你的意思是說乙○○告訴你
    ，她有服藥及抗憂鬱藥是騙你的？）我沒有這樣說，我是說
    他的圖形是有效的，他的服藥情形不影響他的生理紀錄圖形
    …（依照你的測謊鑑定報告書被告、甲○○、乙○○、蔡珮
    漪有說謊，己○○的圖形波動是否遠大於上述被告圖形？）
    己○○的圖形是抖動，屬於無效圖形，無法判斷他有沒有說
    謊，並非根據他的波動高低來判斷，有無說謊與波動高低沒
    有絕對關係…」（原審卷(二)第二六七頁至第二七一頁）等語
    甚詳。鑑定人吳家隆已就測謊鑑定之作業程序與本件測謊之
    情形為詳細說明，而吳家隆曾於法務部調查局修畢測謊技術
    課程，有該局結業證書可參（原審卷(二)第六十三頁），足認
    吳家隆確具有測謊之專業技能。此外，並有被告、乙○○、
    甲○○、蔡佩漪、己○○五人之測謊同意書、身心狀況調查
    表、生理紀錄圖與測謊程序說明等測謊鑑定過程參考資料在
    卷為憑（附於原審卷(二)第四十六頁至第六十二頁），可認本
    件測謊鑑定之要件與程序並無何缺漏之處，揆諸前揭說明，
    其測謊結果固不足作為認定被告有罪之唯一證據，然得採為
    本案之參酌依據，殆無疑義。並足證被告、證人乙○○前揭
    有關被告沒有持棍棒毆擊黃明鎰頭部及黃明鎰係遭甲○○持
    棒毆擊頭部倒地之供述，並非真實。
  (六)又丁○○上前扶起倒在二Ｂ－七六六號計程車後方地上之黃
    明鎰時，遭人自後方持木棒敲擊頭部一節，已據證人丁○○
    、己○○陳述甚詳，並有受傷診斷證明書一紙（同前相字卷
    (一)第三十八頁）在卷可稽，現場扣案之木棒一支所採取之毛
    髮與所採取之丁○○唾液檢體，經送請內政部警政署刑事警
    察局鑑定結果，木棒採取之毛髮之ＤＮＡ－ＳＴＲ型別與丁○○ＤＮＡ－ＳＴＲ型別相同，該型別在台灣地區中國人中
    分布之機率預估為三點二八乘十之負十九次方，有內政部警
    政署刑事警察局九十二年十月十六日刑醫字第○九二○一八
    四四八三號鑑驗書可稽（原審卷(二)第七十一頁、第七十二頁
    ），堪認扣案之木棒係經人持以敲擊丁○○頭部之木棒，證
    人丁○○、己○○此部分之供述，真實可採。雖證人丁○○
    、己○○均證稱：「因當時看到弟弟倒地，緊張，不注意打
    我先生的人」（九十一年二月二十三日警詢筆錄，同前相字
    卷(一)第二十八頁正面，己○○）、「我扶他（黃明鎰）起來
    時，有人打我頭，但我不知誰打我頭，我沒回頭…」（九十
    一年二月二十二日偵查筆錄，同前相字卷(一)第五十八頁正面
    ，丁○○）、「…看到有人打我先生的頭，但誰打的我沒看
    到…」九十二年四月十七日原審訊問筆錄，原審卷(一)第七十
    頁，己○○）、「…丁○○準備要拉黃明鎰…起來的時候…
    丁○○又被棍棒打到…頭部，當時我與我先生都低頭要拉黃
    明鎰…起來，所以沒看到係何人打…丁○○的頭部…」（九
    十三年十一月三十日訊問筆錄，本院上訴卷(一)第二三三頁，
    己○○）、「…我與丁○○低頭要扶黃明鎰…起來的時候，
    丁○○的頭就被打一下，不知道係何人打的，我們抬頭要看
    何人打的時候，現場已經沒有人了…」（九十四年二月二十
    五日本院上訴審審判筆錄，本院上訴卷(二)第八十一頁，己○○）、「…我走過去的時候…甲○○有尾隨在我後面，然後
    己○○與我低頭要扶黃明鎰（死者）起來的時候，我的頭部
    就被打一下，但我不知道係何人打我的，我們要抬頭看的時
    候，現場已經沒有人在了…（九十四年二月二十五日本院上
    訴審審判筆錄，本院上訴卷(二)第八十一頁，丁○○）、「…
    叫我爸爸庚○○出來，我和我父親出來的時候，我見我先生
    要扶我弟弟起來時，我先生的頭就被人用鋁棒打了一下，他
    是被什麼人打，我沒有看清楚…」（九十七年十月二日本院
    更(一)審審判筆錄第五頁，己○○）、「…我原在暗巷那邊，
    聽到我太太說黃明鎰倒地，我就趕過來到計程車後方…要去
    扶起黃明鎰，我頭還被敲了一下，我不知道是誰敲的…」（
    九十七年十月二日本院更(一)審審判筆錄第十三頁，丁○○）
    等語，均因黃明鎰倒地後，情急關心，致未目睹究係何人持
    何物品擊傷丁○○頭部；惟當日自二Ｂ－七六六號計程車走
    出來之人有被告、甲○○、乙○○及蔡珮漪，其中蔡珮漪係
    懷有六月身孕之孕婦，下車看一下即上車撥打電話，通知家
    人前來，乙○○則在該計程車左側，先遭穿著米黃色衣服、
    禿頭矮胖之成年男子攻擊，之後與己○○、辛○○○徒手相
    互拉扯，遭二人連手毆傷，己○○、辛○○○，均未受傷等
    情節，已據證人蔡珮、乙○○、己○○、辛○○○陳述甚詳
    ，並有乙○○之受傷診斷證明書可稽（同前相字卷(一)第一七
    四頁），二人均不致突持木棒毆擊丁○○，應可排除蔡珮漪
    、乙○○涉入；至被告剛持棍棒敲擊黃明鎰頭部，致黃明鎰
    倒地不久，依證人己○○所述：「丙○○打了我弟弟（黃明
    鎰）后（後），就站在我家鐵門前」（九十二年四月十七日
    原審訊問筆錄，原審卷(一)第七十頁），證人丁○○亦表示：
    「…我走過去的時候…甲○○有尾隨在我後面…」（九十四
    年二月二十五日本院上訴審審判筆錄，原審卷(二)第八十一頁
    ），再據甲○○於九十三年五月三十日，在桃園縣楊梅鎮○○路○段一四五巷二弄三號父親王輝雄住處，與被告、乙○○、父親王輝雄、母親王林月英之談話錄音，甲○○稱：「
    有啊，丁○○啊，我講我有打他啊…我也承認有打他啊」（
    本院上訴卷(一)第三○七頁），堪認係由甲○○持扣案之木棒
    ，自後敲擊丁○○之頭部。
  (七)而且，
  (1)證人己○○、丁○○雖於原審暨本院審理時均稱當天現場並
    無穿米黃色上衣男子（原審卷(一)第二○二頁、本院上訴卷第
    二三三頁、第二三七頁），證人庚○○亦稱：現場當時並無
    身穿米黃色上衣之男子（九十四年二月二十五日本院上訴審
    審判筆錄，本院上訴卷(二)第五十九頁），惟被告、證人甲○○、乙○○於警詢、偵審中均曾提及並肯認確有身穿米黃色
    上衣、頭髮微禿、身高約一六五公分之男子，且依被告、甲○○、乙○○之指述，穿米黃色上衣、頭髮微禿、身高約一
    六五公分之男子，於會車糾紛之始，即持一支棍狀物砸毀甲○○所駕駛營業小客車之右前方擋風玻璃，並於被告下車之
    際持磚頭擊中被告右後腦致被告受傷，其立場顯站在庚○○
    、己○○、丁○○等一方，衡情與庚○○、己○○、丁○○
    等一方必有相當情誼，該人如經證人庚○○、己○○、丁○○供出，有受刑事追訴之危險，當無期待證人庚○○、己○○、丁○○等人據實陳述之可能。參以甲○○所駕駛營業小
    客車之右前方擋風玻璃被砸毀、被告下車之際遭人持磚頭擊
    中右後腦致受傷，均確有其事，如係在場之庚○○、己○○
    、丁○○、黃明鎰等人所為，當不致指訴非明確之「穿米黃
    色上衣、頭髮微禿之男子」，而自陷於追訴困難之境之可能
    ？且就甲○○、蔡佩漪、丁○○、庚○○上開所述相互勾稽
    ，「穿米黃色上衣、頭髮微禿之男子」之所為，均能與黃明
    鎰、丁○○、或庚○○等人之犯行區分，綜上所述，有「穿
    米黃色上衣、頭髮微禿之男子」其人存在，堪以認定。
  (2)被告、證人甲○○、乙○○均認，確實有身穿米黃色上衣、
    頭髮微禿、身高約一六五公分之男子，非黃明鎰，證人乙○○於本院上訴審準備程序中並證稱：「黃明鎰當時外面是穿
    藍色的背心，裡面是穿白色襯衫…身高約一六五公分左右」
    （本院上訴卷(一)第一七五頁）、「黃明鎰是穿白色襯衫、深
    藍色的背心…」（九十四年二月三日本院上訴審準備程序筆
    錄，本院上訴卷(二)第三十頁），而黃明鎰之胞姊己○○於警
    詢中供稱：當天黃明鎰穿著深色外套，褲子也是深色（同前
    相字卷(一)第二十十九頁），於原審暨本院上訴審審理時復稱
    ：黃明鎰當天是穿深黑色（深色）毛衣，並非穿米黃色上（
    原審卷(二)第二○二頁、本院上訴卷(一)第二三一頁），證人丁○○、庚○○均證稱：「…（黃明鎰（死者）是否穿米黃色
    上衣及染金色頭髮之男子？）不是，我與黃明鎰…是同一台
    救護車，我已經忘了他穿的衣服是什麼，但沒有染頭髮…」
    （九十三年十一月三十日本院上訴審準備程序筆錄，本院上
    訴卷(一)第二三四頁，丁○○）、「…（黃明鎰是否穿米黃色
    上衣及染金色頭髮之男子？）不是，也沒有染頭髮…」（九
    十三年十一月三十日本院上訴審準備程序筆錄，本院上訴卷
    (一)第二三九頁）、「…當時黃明鎰（死者）外面有裝深藍色
    套頭的毛線衣，裡面還有穿襯衫，襯衫是什麼顏色，我真的
    忘記了…」（九十四年二月三日本院上訴審準備程序筆錄，
    本院上訴卷(二)第三十頁），可證死者黃明鎰當天應穿著深色
    上衣，因此身穿米黃色上衣、頭髮微禿之男子並非死者黃明
    鎰，而係另有其人。
  (3)雖於九十一年二月二十三日警詢筆錄記載：「…一名約四十
    歲婦女…及五十歲…婦人打我，另外米黃色襯衫者推我撞車
    …（打你之人給你指認，你是否可以認出？）可以…（你是
    否要對你動手傷害你之人提出傷害訴？）我要告她們傷害（
    經指認為己○○…及黃明鎰）…」（同前相字卷(一)第二十六
    頁正反面），乙○○指認黃明鎰，黃明鎰提出傷害告訴，當
    天製作乙○○筆錄之三重分局偵查員即證人蕭金源於九十一
    年十二月三十一日偵查時亦證稱：「乙○○一直提到米黃色
    襯衫、頭髮微禿…男子，強調由他先出手攻擊他（她）先生
    丙○○，禿頭男子也有毆打乙○○，還有推她去撞車…有二
    個女人，拉他（她）頭髮，只有一個能指認…男的乙○○說
    可以指認，經指認女的為己○○，男的為黃明鎰…」（同前
    相字卷(二)第五六九頁反面），惟證人乙○○於九十四年二月
    三日本院上訴審準備程序及九十四年二月二十五日本院上訴
    審審理中均否認警詢所載指認該穿米黃色上衣之人即為黃明
    鎰之情，稱：「…我在警訊（詢）筆錄沒有說穿米黃色上衣
    之男子是黃明鎰…我的意思不是這樣，我是說打被告丙○○
    是穿米黃色上衣、頭髮微凸（禿）之男子，通通不是在庭的
    這些人，警察來的時候，穿米黃色上衣、頭髮微凸（禿）之
    男子還坐在機車上面，我們當時沒有跟警察講，因當時以為
    只是會車的糾紛，且我沒有在警訊筆錄說穿米黃色上衣之男
    子就是黃明鎰…」（本院上訴卷(二)第二十八頁、第二十九頁
    、第五十九頁）。誠如前述，證人乙○○已指稱事發當時庚○○一方至少有三名男子。而證人蕭金源係稱：「…在指認
    室內，己○○就當場（被）指出，黃明鎰因死亡，無法指認
    …但依其（指乙○○）前後意思，應為黃明鎰…」（同前相
    字卷(二)第五六九頁反面），並非肯定語氣，蕭金源並非在場
    之當事人，黃明鎰當時死亡，無法指認，蕭金源就乙○○之
    意所作之臆測之詞，尚不足採。且由證人乙○○於九十一年
    二月二十三日警詢筆錄中曾稱：「（問：現場打架共有幾人
    ？能否分別描述其特徵？）共十一人，對方有七人，其中拉
    我胞弟是屬於壯壯的頭髮中長，米黃色襯衫是頭髮微禿，臉
    紅紅的，很兇悍，另一人著深色上衣，三十八至四十歲，另
    一婦約四十歲，一六○公分，髮至額耳下方長，另一人五十
    歲捲髮微胖」（同前相字卷(一)第二十五頁反面），顯然乙○○所謂穿著深色上衣與米黃色上衣之人，應為兩名不同之男
    子，死者黃明鎰係穿著深色上衣，而非穿著米黃色上衣甚明
    。
  (4)證人甲○○於偵審中始終供稱有一個身穿米黃色衣服的人砸
    破其計程車前面擋風玻璃之情，於九十一年二月二十六日偵
    查中供稱：「…當我車和他們會車時，丁○○閃大燈…另一
    穿米黃色的，拿木棍砸玻璃，丁○○和另一人（不認識）過
    來…」（同前相字卷(一)第一五六頁正面），於九十二年三月
    十三日原審時續稱：「…我車子經過永福街，看到壹台車子
    在搬東西，我就慢慢過去，他就用遠燈照我，我就說用遠燈
    照很危險…車子繼續往前開，我右方有一個男子拿木棒朝擋
    風玻璃打下去…後面的人，丁○○…二個男子就衝上來…」
    （原審卷(一)第四十五頁），於九十四年二月三日本院上訴審
    準備程序中稱：「…有穿米黃色上衣、頭髮微禿之男子，就
    是打破我擋風玻璃的人…」（本院上訴卷(二)第二十九頁），
    證人蔡珮漪於九十一年二月二十四日警詢亦證稱：「…駕駛
    之男子及車旁另一名男子，衝過來，兩人不知是誰用何方法
    …踢我先生車子左後門，第三名男子，從我位置（右前座）
    右邊屋內拿一隻棍狀物品，向車子前擋風玻璃右部分砸下去
    …」（同前相字卷(一)第二十一頁反面）等語，並有車損照片
    （同前相字卷(一)第五十二頁）可稽，甲○○所駕駛計程車之
    右前方擋風玻璃係遭穿著米黃色襯衫禿頭矮胖之男子持一支
    棍狀物所砸，應可認定。又關於甲○○所駕駛之二Ｂ－七六
    六號計程車左後車門凹損部分（車損照片，同前相字卷(一)第
    五十二頁，同前相字卷(二)第三六九頁、第三七○頁），證人
    甲○○於偵、審中指稱：有人用腳踢凹計程車左後車門，證
    人蔡佩漪於警詢亦證述，除有人從其位置右邊屋內拿一支棍
    狀物品向車子之前擋風玻璃部分砸下去外，駕駛及站在駕駛
    旁邊之男子均衝過來，用腳猛踢甲○○所駕駛計程車之左後
    門等語，及據證人己○○於九十三年十一月三十日本院上訴
    審準備程序中證稱：黃明鎰於丁○○開車時即已在場，要把
    嬰兒車拿到車後行旅箱（九十三年十一月三十日本院上訴審
    準備程序筆錄，本院上訴卷(一)第二三一頁），證人丁○○於
    同日本院上訴審準備程序中亦證稱：「…實在，黃明鎰…送
    他姑姑回家，我準備要開車回去，黃明鎰…拿鐵牌移開，然
    後黃明鎰（死者）站在旁邊，讓我車子出去，黃明鎰…並沒
    有做什麼事情…」（本院上訴卷(一)第二三五頁），可知當時
    黃明鎰即已在場，且在丁○○駕駛之自小客車旁，而證人丁○○否認有踢甲○○所駕駛之二Ｂ－七六六號計程車左後車
    門，堪認甲○○所駕駛計程車之左後車門鈑金凹陷等損壞係
    遭原在丁○○車旁之另名男子即黃明鎰用腳踢凹。
  (5)甲○○二Ｂ－七六六號計程車左前車門持藍色鋁棒走出來，
    與丁○○及另一名不詳姓名之成年男子，相拉扭打，隨後庚○○亦加入扭打鬥毆，甲○○之鋁棒遭丁○○搶奪，終寡不
    敵眾而遭毆傷倒地之事實，已據證人甲○○於偵、審中供述
    ：「…丁○○和另一人…衝過來…我有一支藍色鋁棒，我拿
    起來，被丁○○拿走，我被他們拖至暗巷，不是穿米黃色的
    那位，是另一位，我不認識，後來那老的衝出來一塊打我…
    」（九十年二月二十六日偵查筆錄，同前相字卷(一)第一五六
    頁）、「…我…隨手帶車上的鋁棒下車就被搶走，對面是很
    暗的巷子，他們就把我拖進去裡面打，在巷子裡頭有看到庚○○、丁○○，還有不詳的男子…」（九十二年三月十三日
    原審訊問筆錄，原審卷(一)第四十五頁）、「…我…隨手帶鋁
    棒下車的，我人一下車就在巷子裡面馬上被庚○○、丁○○
    及另一位不詳姓名的人奪取鋁棒搶走…毆打成傷…」（九十
    三年十月十九日本院上訴審準備程序筆錄，本院上訴卷(一)第
    一四六頁、第一四七頁）等語甚詳，證人丁○○、庚○○於
    警詢、偵查亦均供稱其等有上前與甲○○拉扯搶奪甲○○手
    中之鋁棒，核與居住在永福街三號二樓之證人葉蔡香證述：
    「…我在二樓，看到庚○○與二、三個男人在車庫的巷子吵
    架，拉拉扯扯，不知道在拉什麼東西，我緊張騎腳踏車去警
    局，有一名警察跟我來，回來時就看到救護車，丁○○抱庚○○上救護車，丁○○身上有流血，我看到黃明鎰的太太在
    哭，我想說應是黃明鎰被打，他太太才在哭…」（原審卷(一)
    第一六二頁、第一六三頁）等語相符；而丁○○受有左肘挫
    傷之傷害，甲○○受有右上頭皮血腫、右下臉挫裂傷三乘三
    公分、左膝挫傷、右上背挫傷三乘一公分、右下背挫傷二乘
    一公分及尾椎挫傷一乘一公分傷害之事實，亦有新光吳火獅
    紀念醫院丁○○診斷證明書、宏仁醫院甲○○診斷證明書各
    乙紙附卷為據（見相驗卷第三十七頁、第三十八頁），並有
    甲○○上開藍色鋁棒一支扣案足憑，該鋁棒經送鑑定，鋁棒
    上兩處斑跡與甲○○ＤＮＡ—ＳＴＲ之型別相同，亦有內政
    部警政署刑事警察局九十二年十月十六日刑醫字第○九二○
    一八四四八三號鑑驗書附卷可稽（原審卷(一)第七十一頁）。
    是甲○○持藍色鋁棒走出來，與丁○○及另一名不詳姓名之
    成年男子，相拉扭打至庚○○住處對面車庫旁暗巷，隨後庚○○亦加入扭打鬥毆，遭丁○○、庚○○與不詳男子搶奪鋁
    棒後毆打而受有如前傷勢，且該姓名不詳之人，非穿著米黃
    色襯衫禿頭矮胖之男子，堪以認定。至證人丁○○於九十三
    年十月十九日本院上訴審本院準備程序中改稱：「…我有跟
    甲○○拉扯一根鋁棒，拉到巷子只有我與甲○○，沒有庚○○跟另一位不詳姓名的人參與，我搶到鋁棒以後，我就隨既
    丟到地上，並沒有將搶得的鋁棒拿去攻擊甲○○…」（本院
    上訴卷(一)第一四八頁），顯屬避重就輕，並為證人庚○○、
    另名不詳男子開脫之詞，並不足採。另證人庚○○於原審暨
    本院準備程序中亦改稱：「…當日我出去時，我兒子黃明鎰
    已倒在地上，我和丙○○、甲○○吵嘴…」（九十二年四月
    十七日原審訊問筆錄，原審卷(一)第六十五頁）、「…當天我
    在雙方鬥毆結束後才到場，我出去時黃明鎰已倒在甲○○的
    計程車後面，當時我是急著要救我兒子黃明鎰，這時已經沒
    有人再互相毆打了，我也沒有參與毆打的行為…」（九十三
    年十月十九日本院上訴審準備程序筆錄，本院上訴卷(一)第一
    四七頁）等語，惟證人丁○○於警詢中供稱：其岳父庚○○
    及小舅均有上前拉扯鋁棒（同前相字卷(一)第三十一頁），與
    證人庚○○於警詢自承：其確實有下去幫忙拉扯鋁棒等情（
    同前相字卷(一)八頁），互核一致，並與甲○○指訴，及證人
    葉蔡香證述：曾見庚○○與二、三個男人拉扯等情節相符，
    業已詳述如前，衡諸證人案發時之供述通常較少權衡利害得
    失，且不易受到其他因素影響，是除非可證明其後更易之詞
    與事實更為相符，或其案發時之供述有虛偽情事，其案發時
    之供述自較其後翻異之詞，自較可信，證人庚○○嗣翻稱並
    未出手云云，顯為事後畏罪飾卸之詞，並不足採。
  (6)被告下車之際，穿著米黃色襯衫禿頭矮胖之男子旋持磚頭擊
    中被告右後腦之事實，已據被告、證人乙○○指述甚詳，被
    告因此受有頭部外傷瘀血二乘零點一公分、頭部外挫傷、腦
    震盪之傷害，有宏仁醫院診斷證明書二紙在卷為據（同前相
    字卷(一)第一七五頁、第一七六頁），此部分事實足堪認定。
    又如前所述（理由欄貳、二之(二)），證人己○○迭於警詢、
    偵查、原審及本院審理中指證：黃明鎰與被告在計程車後方
    拉扯，其與乙○○互相拉扯頭髮，因此黃明鎰與被告二人如
    何扭打，其不清楚，但在其回頭之瞬間，看見被告拿棍狀物
    品打黃明鎰之頭部，黃明鎰倒地後就沒再起來，黃明鎰與被
    告打架之地點並無其他人等情，死者黃明鎰嗣經相驗結果，
    除受有「鈍器傷併刮痕于右顳顴弓部（寬條形五點五乘三公
    分）」外，另有受「右前額有擦傷（三乘二公分及二乘一公
    分、兩側眼眶皮下瘀血、左大腿外側皮下瘀血（五乘四公分
    ）、兩側腋窩有抓傷（四乘二公分）、左大拇指有擦傷」，
    同樣被告除受有頭部外傷瘀血二乘零點一公分、頭部外挫傷
    、腦震盪之傷害外，亦受有肢體多部位外挫傷之傷害，此有
    宏仁醫院診斷證明書（同前相字卷(一)第一七五頁）、法務部
    法醫研究所九十一年四月十八日法醫理字第○九一○○○○
    九八一號函送之（九十一）法醫所醫鑑字第○二八三號鑑定
    書（同前相字卷(二)第二六四頁至第二七二頁）在卷可稽，再
    參照證人乙○○歷次所述：其在車內見被告下車之際，遭穿
    著米黃色襯衫禿頭矮胖之男子持磚頭擊中右後腦，即下車欲
    救助被告，穿著米黃色襯衫禿頭矮胖之男子先推擠其撞向計
    程車車門，隨即脫離之情節（詳理由欄貳、二之(四)），堪認
    被告遭穿著米黃色襯衫禿頭矮胖之男子持磚頭擊中右後腦致
    受傷後乃反擊與黃明鎰於計程車後方互毆。被告辯稱：其遭
    穿米黃色衣男子持磚頭擊中頭部後，『就昏了』，未在計程
    車後方與死者黃明鎰互毆云云，誠屬卸責之詞，委不足採。
  (7)證人乙○○於本件衝突發生之初，並未隨同甲○○、被告下
    車互毆，係於車內見被告遭身穿米黃色上衣、頭髮微禿之男
    子襲擊，情急關切，方下車欲予救助，惟旋遭穿米黃色上衣
    、頭髮微禿之男攻擊，並與己○○、辛○○○發生拉扯，致
    受有右下眼擦傷一乘零點五公分、胸挫傷、頭部血腫、背挫
    傷之傷勢（按：背挫傷部分，據證人乙○○所述係身穿米黃
    色上衣之男子推其撞向車門所致，本院上訴卷(一)第一四七頁
    ），己○○、辛○○○則未受有任何傷害之事實，業據證人
    乙○○指訴甚詳，核與證人蔡佩漪於九十二年三月十三日原
    審審理時指述：「…我坐在車上顧三個小孩，我是聽到車子
    被撞的聲音，我往左後方看，看到我姑姑乙○○被壓在車上
    打，我想說奇怪連女生都在打，我就下車，看到二個女的打
    乙○○，打她胸部、拉她頭髮…」（原審(一)第五十一頁）之
    情節大致相符，並有受傷診斷證明書可稽（同前相字卷(一)第
    一七四頁）。基此，乙○○下車，並非與被告、甲○○基於
    與對方互毆之傷害犯意聯絡與行為分擔至明。
  (8)本案糾紛現場曾出現鋁棒、棍棒、磚頭等物，由雙方執持作
    為攻擊武器，混戰後僅由雙方各撿拾藍色鋁棒、木棒各一支
    及磚塊二塊，供作證明，有贓證物品清單（本院上訴卷第三
    頁、第四頁）可稽，扣案之鋁棒、木棒各一支及磚塊二塊，
    經送鑑定，未發現有可資比對指紋，藍色鋁質球棒兩處（血
    跡）斑跡與甲○○ＤＮＡ—ＳＴＲ之型別相同，該型別在台
    灣地區中國人中分布之機率預估九點二九乘十之負十二次方
    ，木棒採取之毛髮，可排除來自黃明鎰之可能性，其ＤＮＡ
    －ＳＴＲ型別與丁○○ＤＮＡ－ＳＴＲ型別相同，該型別在
    台灣地區中國人中分布之機率預估為三點二八乘十之負十九
    次方，有內政部警政署刑事警察局九十一年四月二日刑醫字
    第○九一○○三九○七四號鑑定書（原審卷(一)第一三六頁、
    第一三七頁）、九十二年十月八日刑紋字第○九二○一九二
    四五二號鑑驗書、九十二年十月十六日刑醫字第○九二○一
    八四四八三號鑑驗書可稽（原審卷(二)第七十頁、第七十一頁
    、第七十二頁），可見敲擊黃明鎰頭部之凶器未經扣案。而
    死者黃明鎰臉頰傷處（右顳顴弓部皮下出血），依此部位，
    應係雙方正面對峙互毆所致生之傷害，參諸證人乙○○證述
    穿著米黃色襯衫禿頭矮胖之男子先持磚塊，後持球棒攻擊被
    告，與證人己○○證述被告手持棍狀物品擊打黃明鎰倒地等
    情，及死者經相驗解剖結果：「死因看法：係因右側顴弓部
    疑似木打擊，快速左側倒地，造成顱內出血和枕骨骨折致神
    經性休克死亡」（同前相字卷(二)第二七一頁），黃明鎰應係
    遭不詳棍棒揮擊臉頰而倒地，應堪認定。且由證人乙○○於
    警詢中所供：「我有看到對方持磚頭及球棒攻擊我先生…是
    著米黃色襯衫之人先拿磚塊打頭，後又拿球棒打我先生…」
    等語（同相字卷(一)第二十五頁反面），於九十三年十月四日
    本院上訴審準備程序仍供稱：「…我…看到穿米黃色上衣之
    男子拿磚塊打…丙○○右後頭部流血出來…穿米黃色上衣之
    男子又拿鋁棒要往…丙○○的身上揮打，我就用手去抵擋…
    」（本院上訴卷(一)第一七一頁、第一七二頁），可見黃明鎰
    與丙○○拉扯前，曾持不明棒棍（或球棒），再據證人己○○於警詢中所供：「…他（那名男乘客）拿鐵棍，往我弟弟
    （黃明鎰）頭部後面打，我弟弟面朝下倒地…」（同前相字
    卷(一)第二十七頁反面）、於偵查中供稱：「…我看到我弟弟
    倒在地上，那個男的手持鐵棒，那時就只有那個男的」（同
    前相字卷(一)第五十九頁正面）、「…丙○○打我弟弟，我弟
    就倒了，他用一個像棒子的東西，打我弟弟的頭…（問：棒
    子是何種材質？木棒？鐵棒？）燈光很暗，近視看不清…（
    上次為何說是鐵棒？）當初情形很混亂，我確定有棒子，什
    麼棒子，我不清楚…」（同前相字卷(一)第八十一頁反面、第
    八十二頁）；及證人辛○○○於九十二年四月十七日原審時
    供稱：「…當時我有看到丙○○打我兒子（死者黃明鎰），
    用棍子打臉，棍子就是扣案的鋁棒…」等語（原審卷(一)第六
    十三頁），顯然被告係於與黃明鎰拉扯中，曾搶奪其球棒（
    棍棒）並持以擊打黃明鎰頭部，而同為在計程車旁相互拉扯
    之乙○○、己○○、辛○○○所目擊，惟因距離及燈光之故
    ，乙○○、己○○雖確定有棒棍，卻無法細辨其材質，辛○○○則誤以為是甲○○持下車遭扣案之鋁棒，辯護人據此辯
    稱己○○對於棍棒部分前後供述矛盾云云，並不足採。
    本件黃明鎰係遭鈍器傷造成顱內出血致神經性休克不治死亡
    ，該鈍器傷係以不詳棍棒（未扣案）揮擊臉頰造成之事實，
    已如前述，辯護意旨徒以本案扣案鋁棒、木棍，皆非致黃明
    鎰死亡之兇器，且迄至目前為止，尚未出現其他物證，足證
    係被告毆打死者黃明鎰致死之凶器，不足以認定被告即為手
    持木棍毆打黃明鎰臉頰致死之人云云，亦不足採。
  (八)至於被告提出所指甲○○自承犯案之錄音帶部分之判斷：
  (1)按當事人所製作之錄音帶，如非違法取得，且已踐行調查證
    據程序，固非不可採為認定犯罪事實之基礎，但依上開錄音
    帶所製作之譯文，如僅為當事人單方面製作，而被告或訴訟
    關係人對其真實性復有爭執，法院自應勘驗該錄音帶而踐行
    調查證據之程序，以確認該錄音譯文之真實性，定其取捨，
    不得逕以該錄音之譯文，採為認定被告有罪之基礎（最高法
    院九十二年度台上字第三九二○號判決參照）。又刑事訴訟
    法上「證據排除原則」，係指將具有證據價值，或真實之證
    據因取得程序之違法，而予以排除之法則。而私人之錄音、
    錄影之行為所取得之證據，應受刑法第三百十五條之一與通
    訊保障及監察法之規範，私人違反此規範所取得之證據，固
    應予排除。惟依通訊保障及監察法第二十九條第三款之規定
    「監察者為通訊之一方或已得通訊之一方事先同意，而非出
    於不法目的者，不罰」，通訊之一方非出於不法目的之錄音
    ，所取得之證據，即無證據排除原則之適用（最高法院九十
    二年度台上字第二六七七號判決參照）。又證人未親身到庭
    ，僅提出書面以代陳述者，因與刑事訴訟法係採直接審理及
    言詞審理之本旨有違，該項代替證言之書面，依刑事訴訟法
    第一百五十九條規定，固不得作為證據。惟該法條所限制者
    ，應係證人以書面替代到庭之陳述而已，若該證人曾經偵審
    機關訊問製有筆錄在卷，被告為證明該證人前為之證言，並
    非事實，而自行透過錄音、錄影等方式蒐證，苟其採用之方
    法合乎法定程序，所取得之書證、物證復無偽、變造或摻雜
    個人主觀意見之情形，則該錄音、錄影所錄取之聲音或畫面
    ，既係憑機械力拍錄，未經人為操控，自有證據能力；法院
    得視該錄音、錄影帶為物證，依刑事訴訟法第一百六十四條
    之規定，勘驗調查，如係以該錄音譯文或錄影畫面為證據資
    料，而該等譯文或畫面復經檢察官或法院勘驗，認與錄音、
    錄影內容相符，製成勘驗筆錄附卷時，該筆錄即得視為書證
    ，如已依同法第一百六十五條第一項規定，踐行調查證據程
    序，該勘驗筆錄亦非無證據能力（最高法院九十一年度台上
    字第二三六三號判決參照）。本件被告所提其於九十三年五
    月三十日，在桃園縣楊梅鎮○○路○段一四五巷二弄三號（
    王輝雄之子王文傑住處），與乙○○、甲○○、王輝雄、王
    林月英等人的談話錄音帶及其譯文內容（本院上訴卷(一)第八
    十七頁至第一二四頁），固屬審判外之陳述，惟隱私權與其
    他權利保障之取捨，原應就個案情節，依比例原則並衡量其
    法益判斷之。被告被訴傷害黃明鎰致死，其竊錄行為係為取
    得甲○○傷害黃明鎰致死之證據，以洗刷自己之犯嫌，與刑
    法第三百十五條之一規定之「無故」行為不同，應不構成該
    法之罪；又通訊保障及監察法第二十四條第一項規定「違法
    監察他人通訊者，處五年以下有期徒刑」，參酌同條第二項
    規範之對象為執行或協助執行通訊監察之公務員或從業人員
    ，第三項則為營利犯罪，而同法第三十條又規定僅第二十四
    條第一項之罪須告訴乃論，可見第二十四條第一項之處罰對
    象係指一般人民，此亦係原立法意旨，被告竊錄行為既係為
    取得甲○○傷害黃明鎰致死之證據，自與同法第二十九條第
    三款所列「非出於不法目的」不罰之情形相符，亦無構成通
    訊保障及監察法相關處罰規定，而該錄音及其譯文中被告辯
    護人指為關鍵對話部分，復經本院上訴審勘驗，認與錄音內
    容相符，製有勘驗筆錄附卷（九十三年十二月十五日勘驗筆
    錄，被告、乙○○、甲○○、王輝雄均坦承有該錄音對話（
    本院上訴卷(一)第一七二頁、第一八○頁、第一八一頁、第二
    二二頁、第二二三頁、第二四三頁），基於證據保全之必要
    性及手段方法之社會相當性之考量，應承認其證據能力。
  (2)前揭談話錄音帶及其譯文，其等對談固有：「良：文玲，我
    剛才就跟你說了，今天我也知道丙○○是無辜的。」（本院
    上訴卷(一)第九十六頁）、「良：好啦，文玲，今天大家要講
    難聽話，我今天好啦，我出來擔，我敢出來擔，我敢出來擔
    啦，不要擔啦，這樣好嗎，事情我做的，我敢出來承認啦！
    妳要講出來讓法官相信…」（本院上訴卷(一)第一一○頁）、
    「良：不用講有擔沒有擔，我打的啦，我有承認沒，我也是
    承認啊，不用說擔，講擔還是難聽，我承認啦，有什麼意義
    」（本院上訴卷(一)第一一二頁）、「良：我才跟妳講，我大
    不了走人而已，那有什麼，他有捉我沒辦法…法律對兩種人
    沒效，不怕死和不甩它，沒在甩法官…」（本院上訴卷(一)第
    一一二頁）「良：文玲妳坦白講講，妳如果要講樣，我來擔
    也不要緊，不是我不敢來擔，我擔下去後，法官要相信嗎？
    」（本院上訴卷(一)第一一三頁）、「良：我剛才就一直強調
    ，妳知道我的個性，我的脾氣…我敢出來擔，妳跟我講，因
    為我出來擔的時候，我不要說擔，我承認，我若承認這件事
    情對你們有好處，對雙方面都好，妳講，我沒第二句話，不
    用顧慮，我是妳小弟，我等妳的答案…我就跟妳講白一點，
    妳今天叫我出來擔不要緊，我出來承認，不要擔，我承認，
    我承我打的…」（本院上訴卷(一)第一一四頁、第一一五頁）
    、「良：你們都知道我打的對嗎？我來承認的時候，對丙○○有沒有好處」（本院上訴卷(一)第一二二頁）、「良：妳、
    我、他、大家知道丙○○是冤枉，大都知道」（本院上訴卷
    (一)第一二二頁）、「良：我今天，我今天出來承認人是我打
    的…」（本院上訴卷(一)第一二四頁），並經本院上訴審勘驗
    在卷，惟查，證人甲○○於九十三年十一月三十日本院上訴
    審準備程序具結證稱：「我有對話，但我沒有承認打人的話
    」（本院上訴卷(一)第二四三頁），並表示：「…（你與黃明
    鎰（死者）在車後，還是被告丙○○與黃明鎰（死者）在車
    後？）我都不知道，我在巷子裡面被打，我也沒有反手，只
    有抵擋…」（本院上訴卷(一)第一八○頁），證人王輝雄（即
    甲○○之父、被告之岳父）於九十三年十一月三十日本院上
    訴審準備程序中證稱：「…九十一年五月三十日被告丙○○
    打電話給我，說他被判徒刑，還有乙○○在家裡亂說被法院
    判徒刑，然後我太太要被告乙○○到我家來，因為被告乙○○有躁鬱症，所以到我那裡是要分析要他上訴…在我二兒子
    王文傑的住處被錄音的…在那天晚上，是被告跟乙○○二個
    夫妻講的，說是被告甲○○打死黃明鎰（死者）的，在九十
    一年五月三十日在此之前，我沒有聽說過這件事情，且我沒
    有親眼看到，我也不能說是何人，要讓證據講話…（本院上
    訴卷(一)第二二四頁），且據前揭談話錄音帶及其譯文所載，
    王林月英稱：「我講叫文良出來擔啦（台語）」、王輝雄稱
    ：「是要擔什麼（台語）」、王林月英稱：「我講好，現在
    文良若出來承認下去，你們大家通通都有罪，連妳連珮漪大
    家一定有罪（台語）」、王輝雄稱：「法官要相信..... 都
    做偽証（台語）」（本院上訴卷(一)第八十八頁）、甲○○稱
    ：「文玲我跟妳講，不是說我不敢出來擔，我可以出來擔不
    要緊，我頂多跑而已，我沒差啦！大家沒必要花這些錢，現
    在問題是大家講好要上訴，我們要上訴，我們上個禮拜才講
    要上訴而已，妳今天就在跟我講這，都還沒開始辦的事（台
    語）」（本院上訴卷(一)第八十九頁），惟如確係甲○○持棍
    棒敲擊黃明鎰頭部，依理王林月英應係要甲○○出面坦承犯
    行，而非「擔」（頂替），可見係被告經原審依傷害致死罪
    判刑後，被告、乙○○夫妻心慌著急，冀求脫免刑責，指甲○○涉案，要甲○○出面「擔」此刑責，該錄音內容尚不足
    為被告有利認定之依據。
  (九)辯護人聲請本院至案發現場履勘，並請相關證人一同前往模
    擬當日案發經過，釐清現場肇事經過，惟本件案發時間在九
    十一年一年二月十七日，距今已逾六年，相關證人記憶會隨
    時間經過而模糊，且其等均已到庭具結證述甚詳，本案依上
    載各事證，事實已明，核無勘驗之必要。
  (十)綜上，甲○○與丁○○、庚○○、該名不詳成年男子在車庫
    旁暗巷拉扯互毆，被告與黃明鎰在二Ｂ－七六六號計程車後
    方拉扯互毆，及黃明鎰倒後，丁○○上前攙扶黃明鎰，甲○○自後持棍棒毃擊丁○○頭部，丁○○、黃明鎰均分別因此
    受傷，丙○○並持不詳棍棒，揮擊黃明鎰之右臉頰，致黃明
    鎰快速倒地，頭部撞擊地面，造成顱內出血並因此死亡等事
    實，足資認定。丁○○之受傷與甲○○之傷害行為，黃明鎰
    之受傷及死亡與被告之傷害行為，均有相關因果關係。由於
    被告、甲○○係因丁○○等人，敲擊甲○○所駕駛之二Ｂ－
    七六六號計程車擋風玻璃、踢凹左後側車門，被告與持鋁棒
    之甲○○走出計程車，二人顯係基於傷害之犯意聯絡與行為
    分擔，下車與丁○○等人互毆。另棍棒乃堅硬物品，頭部復
    為人體要害部位，若持棍棒用力擊打，極易造成顱內出血等
    傷害，導致死亡之結果，此乃一般人所能預見。被告乃具通
    常智識之成年人，在客觀上應得預見其以棍棒毆擊黃明鎰，
    可能造成黃明鎰死亡之結果，是對其傷害行為所生黃明鎰死
    亡之加重結果，自應負責。再按共同正犯在犯意聯絡範圍內
    之行為，應同負全部責任。而加重結果犯，係以行為人能預
    見其結果之發生為要件，所謂能預見乃指客觀情形而言，與
    主觀上有無預見之情形不同，若主觀上有預見，而結果之發
    生又不違背其本意時，則屬故意範圍；是以，加重結果犯對
    於加重結果之發生，並無主觀上之犯意可言。從而共犯中之
    一人所引起之加重結果，其他之人應否同負加重結果之全部
    刑責，端視其就此加重結果之發生，於客觀情形能否預見為
    斷。本件雙方係基於普通傷害之意思聯絡互相鬥毆，被告於
    與黃明鎰對打時，以不詳棍棒猛擊黃明鎰右臉頰致黃明鎰倒
    地並傷重而死，其時甲○○正在暗巷，被告臨時為此重毆，
    行事倉促，當非甲○○所可預見，此部分所生之死亡結果，
    應由被告一人承擔，應無疑義。
三、新舊法比較：
    刑法於九十四年二月二日修正公布，於九十五年七月一日施
    行。按行為後法律有變更者，適用行為時之法律，但行為後
    之法律有利於行為人者，適用最有利於行為人之法律，現行
    刑法第二條第一項訂有明文。茲就本案有關之新舊法比較部
    分，臚列如下：
  (一)依被告行為時即修正前刑法第三十三條第五款規定，罰金最
    低額為銀元一元，依現行法規所定貨幣單位折算新臺幣條例
    第二條折算為新臺幣之結果，被告所犯傷害罪名法定刑得科
    銀元一元即新台幣三元以上、銀元一萬元即新台幣三萬元以
    下罰金，惟修正後刑法第三十三條第五款就罰金刑規定為「
    新臺幣一千元以上，以百元計算之」，顯已將罰金刑之最低
    額提高為新台幣一千元以上。經比較新舊法，以適用被告行
    為時之舊法，較裁判時之新法有利於被告。
  (二)被告行為時之刑法第二十八條原規定：「二人以上共同『實
    施』犯罪之行為者，皆為共同正犯。」嗣經修正為：「二人
    以上共同『實行』犯罪之行為者，皆為共同正犯。」共同正
    犯之範圍有所限縮，被告與甲○○，就傷害丁○○、黃明鎰
    係基於犯意聯絡，共同實行本件犯行，比較結果，是不論依
    新法或舊法，均應構成共同正犯，上述刑法第二十八條之修
    正內容，對於被告並無「有利或不利」之影響。
  (三)經綜合前述各項罪刑法律變更，整體為「從舊從輕」之比較
    結果，應一體適用被告行為時即修正前刑法之規定，較有利
    於被告。至刑法第五十五條想像競合犯之規定，新法增列但
    書「不得科以較輕罪名所定最輕本刑以下之刑」，係科刑之
    限制，為法理之明文化，非屬法律之變更，無新舊法比較之
    問題，雖有最高法院九十五年度第八次刑事庭會議紀錄可參
    ，然基於整體適用，依最高法院九十七年度第一次刑事庭會
    議決議意旨，仍適用被告行為時法。
四、核被告所為，係犯刑法第二百七十七條第一項之普通傷害罪
    及第二百七十七條第二項之傷害致死罪。被告與甲○○就傷
    害丁○○、黃明鎰犯行，有犯意聯絡與行為分擔，屬共同正
    犯。又甲○○係於暗巷鬥毆，對被告傷害致死加重結果部分
    ，非甲○○客觀上所得預見，業如前述，應由被告單獨負責
    。而本件鬥毆為時短暫，被告、甲○○與被告丁○○、庚○○、己○○、辛○○○、黃明鎰、穿著米黃色襯衫禿頭矮胖
    不詳成年男子，及另一名不詳姓名成年男子，雙方於同時、
    同地鬥毆，應認被告、甲○○毆打被告丁○○、黃明鎰之舉
    ，係出於一共同傷害犯意聯絡之行為。被告以一共同傷害行
    為，傷害丁○○及傷害黃明鎰致死，乃一行為觸犯傷害致死
    罪與傷害罪，亦應依修正前刑法第五十五條想像競合犯之規
    定，從一重之傷害致死罪處斷。
五、不另為無罪諭知部分：
    公訴意旨另認被告與甲○○上開犯行均尚涉犯刑法第二百八
    十三條之聚眾鬥毆罪嫌云云。按刑法第二百八十三條所謂聚
    眾鬥毆，係指參與鬥毆之多數人，有隨時可以增加之情況者
    而言。經查，本件鬥毆事發突然，歷時僅數分鐘，且雙方鬥
    毆之人數均得確定，計程車一方僅被告、甲○○、乙○○、
    蔡佩漪、王朝煥、宋政勳、宋婉嫈七人在場，其中年幼子女
    王朝煥、宋政勳、宋婉嫈均未下車；蔡佩漪因懷胎未出手混
    戰；乙○○與己○○、辛○○○在計程車旁相互扯扯；甲○○下車後即與丁○○、不詳男子及庚○○一路拉扯至暗巷毆
    打；而被告下車後即遭黃明鎰持磚頭毆打，已認定如前，聲
    援甲○○一方之計程車，係員警抵達後始到場，此部分除據
    證人甲○○於警詢中供陳：「我沒有叫任何人到場助陣…打
    鬥時我這邊只有我、丙○○、乙○○、蔡佩漪及三個小孩在
    場，並無其他人」等語（同前相字卷(一)第九頁反面）、證人
    己○○於偵查中供陳：「我弟被打倒時，還無其他人到場，
    即嫌犯呼叫的人」等語（同前相字卷(一)第五十八頁反面），
    證人丁○○於九十二年四月十七日原審審理時明確陳述：「
    …我和甲○○…在拉扯鋁棒…黃明鎰與丙○○在計程車之外
    面后（後）面拉扯…己○○說黃明鎰倒地，我就跑去，看見
    黃明鎰扒（趴）在地上…」（原審卷(一)第六十八頁），並經
    證人即本案前往現場處理之警員余大沛於九十一年十一月二
    十五日偵查中證稱：「…我們（余大沛及蔡東贏）第一到達
    …現場只見一輛車（計程車）…雙方在爭吵，現場有一部計
    程車…鄰居圍觀，怕他們再打起來，再（在）排解，現場很
    多人…沒有人再肢體拉扯，也沒有毆打，現場很混亂，誰打
    誰，也不知…沒有人妨礙救護傷患，現場沒有計程車阻擋救
    護車…」（同前相字卷(二)第五二二頁反面至第五二四頁）等
    語，證人即另一親赴現場處理之警員蔡東嬴於同日偵查中所
    述：「…警方為我和余（余大沛）第一個到場…救護車馬上
    就來，很快…他們只是看而已…沒有叫罵…」（同前相字卷
    (二)第五二三頁、第五二四頁），警員游壹鈞於九十一年十一
    月二十八日偵查中證陳：「到場時，余大沛、蔡東嬴也在場
    …雙方在被害人家前爭吵，圍觀的人很多，計程車司機和死
    者家屬在對罵…到場時未見救護車，未見死者倒在地上，因
    已送醫…一台，被告的…都是人，沒見其他計程車…」（同
    前相字卷(二)第五三六頁反面、第五三七頁正面），證人即計
    程車司機周天來則於九十一年三月十二日偵查中證述：「…
    他（甲○○）打無線電台，叩支援，我沒載客人，過去看看
    …（你第一個到？）沒有，還有一個代號○八○，另一個代
    號不知，先到…我到場時警察已在場，救護車也到…」（同
    前相字卷(一)第二一九頁反面、第二二○頁），堪認警方抵達
    現場時，雙方肢體衝突已結束，繼之以群聚對峙相互對罵，
    而其時現場僅有甲○○一輛計程車。由於在場圍觀之民眾，
    亦均與被告等人無何犯意之聯絡，是被告與甲○○上述犯行
    ，並無參與鬥毆之人隨時可以增加之狀況，與聚眾鬥毆之要
    件尚屬有間，惟公訴意旨認此部分與前開論罪處刑部分有想
    像競合犯之裁判上一罪關係，爰不另為無罪之諭知。
六、原審以被告罪證明確，予以論罪科刑，固非無見。惟查，(一)
    原審認：「被告（即上訴人）、甲○○與乙○○於警詢、偵
    查提及前開穿米黃色上衣、頭髮微禿、身高約一六五公分之
    男子，乙○○並於警詢中明白指認該穿米黃色上衣之人即為
    黃明鎰…」（原審於判決書第十頁第五點以下），因而認為
    被告與死者黃明鎰有肢體衝突，而由被告持不明棍棒揮擊死
    者臉頰致死云云。惟該身穿米黃色上衣之不詳姓名年籍之男
    子，非死者黃明鎰，而係另有其人，原審據前揭認定所載之
    事實：「…站在丁○○前開汽車旁之一真實姓名年籍不詳之
    成年男子（下稱不詳男子）與黃明鎰即衝向甲○○所駕駛之
    計程車，黃明鎰持木棍砸破計程車右前方擋風玻璃…」（原
    審判決第二頁最末行與第三頁第一行以下）、「丙○○於同
    時間下車，黃明鎰旋持磚頭擊中丙○○右後腦…」（原審判
    決第三頁第十三行）、「…乙○○在車內見狀，即下車欲救
    助丙○○，黃明鎰先推擠撞向計程車車門，隨即推離…」（
    原審判決第三頁第十四行），均有違誤。(二)甲○○與丁○○
    因會車細故致生口角爭執，身穿米黃色衣服之人（即蔡佩漪
    所稱之「第三名男子」）持一支棍狀物砸破甲○○所駕駛營
    業小客車之右前方擋風玻璃，另甲○○所駕駛營業小客車之
    左後車門鈑金凹陷等損壞係遭原在丁○○車旁之另名男子（
    即黃明鎰）用腳踢凹損壞，原審未加調查審認，認甲○○與
    丁○○因會車細故發生口角，站在丁○○前開汽車旁之一真
    實姓名年籍不詳之成年男子與黃明鎰即衝向甲○○所駕駛之
    計程車，黃明鎰持木棍砸破該計程車右前方擋風玻璃，不詳
    男子則用腳踢凹計程車左後車門鈑金（起訴書認黃明鎰以棒
    棍敲破計程車前擋玻璃，踢凹計程車左後車門鈑金）。事實
    認定，即有違誤。(三)乙○○在車內見丙○○下車之際遭穿著
    米黃色襯衫禿頭矮胖之男子持磚頭擊中丙○○右後腦，即下
    車欲救助丙○○，穿著米黃色襯衫禿頭矮胖之男子先推擠乙○○撞向計程車車門，隨即脫離，而黃明鎰與被告在計程車
    後方互毆。而原審認乙○○在車內見丙○○下車之際遭黃明
    鎰持磚頭擊中丙○○右後腦，即下車欲救助丙○○，黃明鎰
    先推擠乙○○撞向計程車車門，隨即脫離，與丙○○在計程
    車後方繼續互毆。事實認定，同有違誤。(四)原審一則認被告
    乙○○並無檢察官所指訴之犯行，而諭知無罪，一則認被告
    乙○○與被告、甲○○三人間，就傷害部分有犯意聯絡與行
    為分擔，屬共同正犯，顯然違誤。檢察官循告訴人戊○○、
    庚○○、辛○○○上訴意旨認被告明知球棒毆人可致人於死
    ，被告非傷害致死，且有殺人之不確定故意，指摘原判決不
    當云云，惟按殺人與傷害致死之區別，應以有無殺意及下手
    加害時有無死亡之預見為斷，至於被害人受傷處是否致命部
    位及傷痕多寡，輕重為何？亦僅得供審判者心證之參考，究
    不能據為絕對之標準（最高法院二十年非字第一○四號判例
    參照）。又判斷行為人於行為當時，主觀上是否有殺人犯意
    ，除應斟酌其使用之兇器種類、攻擊之部位、行為時之態度
    表示外，尚應深入觀察行為人與被害人間之關係、衝突之起
    因，行為當時所受之刺激、下手力量之輕重、被害人受傷之
    情形及行為人事後之態度等各項因素，綜合予以研析，而難
    遽因行為人持凶器揮向被害人之重要部位，而認其必有殺人
    之故意，最高法院亦著有十八年上字第一三○九號及十九年
    上字第七一八號判例意旨可資參照。經查，被告與被害人黃
    明鎰素不相識，僅係會車問題發生衝突，之前並無深仇大恨
    等情，已詳如前述，衡情當無足使被告萌生殺機。又被告雖
    於係持棍棒朝黃明鎰頭部敲擊，惟本件被告本件徒手下車，
    先遭穿著米黃色上衣之禿頭成年男子持磚塊毃擊頭部，繼而
    在二Ｂ－七六六號計程車後方，與持棒棍之黃明鎰拉扯互毆
    ，將棒棍奪取過來後反擊，敲擊一下，見黃明鎰倒地後，未
    繼續攻擊，即予罷手，若被告真有殺人之意，當不僅止於此
    。故由被告與被害人黃明鎰之關係，行為動機、攻擊力道、
    方式及行為後等一切情狀觀之，揆之上開前例意旨，被告應
    係基於傷害之犯意而毆擊被害人無疑，檢察官此部分上訴即
    無理由；至被告上訴仍持陳詞否認犯行，亦無理由，惟原判
    決既有可議，自應由本院將關於被告部分予以撤銷改判。本
    院爰審酌被告無前科，素行尚佳，有本院被告全國前案紀錄
    表在卷為據，竟因會車細故，雙方未諳謙退互讓，為逞一時
    之快意致生本件鬥毆，並釀成黃明鎰死亡之悲劇。本件會車
    糾紛肇因於甲○○、丁○○二人，甲○○因營業計程車右前
    方擋風玻璃、左後車門鈑金被毀壞，隨手攜鋁棒下車，被告
    亦徒手下車，與丁○○等人互毆，被告並於奪取黃明鎰所持
    之棍棒後反擊黃明鎰頭部，致生黃明鎰死亡之加重結果，又
    被告犯後否認犯行，亦未能與對造達成和解賠償損害，兼衡
    被告之犯罪動機、生活狀況、智識程度，仍量處被告有期徒
    刑八年。扣案之藍色鋁質球棒一支，乃共犯甲○○所有，係
    供本案犯行所用之物，爰依刑法第三十八條第一項第二款規
    定諭知沒收。另扣案之磚頭二塊與木棍一支，雖亦為本件雙
    方互毆之兇器，然無事證足認該等物品係被告或共同正犯所
    有，爰不予宣告沒收。
據上論斷，應依刑事訴訟法第三百六十九條第一項前段、第三百
六十四條、第二百九十九條第一項前段、刑法第二條第一項前段
、修正前刑法第二十八條、第二百七十七條第一項、第二項前段
、第五十五條、第三十八條第一項第二款、罰金罰鍰提高標準條
例第一條前段，判決如主文。
本案經檢察官劉異海到庭執行職務。
中    華    民    國    98    年    2     月    5     日
                    刑事第十三庭審判長法  官  曾德水
                                      法  官  趙文卿
                                      法  官  林婷立
以上正本證明與原本無異。
如不服本判決，應於收受送達後10日內向本院提出上訴書狀，其
未敘述上訴之理由者並得於提起上訴後10日內向本院補提理由書
（均須按他造當事人之人數附繕本）「切勿逕送上級法院」。
                                      書記官  王增華
中    華    民    國    98    年    3     月    5     日
附錄：本案論罪科刑法條全文
中華民國刑法第二百七十七條
(普通傷害罪)
傷害人之身體或健康者，處三年以下有期徒刑、拘役或一千元以
下罰金。
犯前項之罪因而致人於死者，處無期徒刑或七年以上有期徒刑；
致重傷者，處三年以上十年以下有期徒刑。


司法院資訊處製作；財團法人民間司法改革基金會備份。
